<!------------------------------------------------------------------------------------------------->
# Consideraciones preliminares
  
<!------------------------------------------------------------------------------------------------->
## Consideraciones de probabilidades

<!------------------------------------------------------------------------------------------------->
::: {.definition #va name="Variable aleatoria"}
Una variable aleatoria $X: \Omega \longrightarrow D$ que parte del espacio muestral $\Omega$ y toma 
valores en el conjunto de los números reales  $\mathbb{R}$, decimos que sigue la ley 
$f : \mathbb{R} \longrightarrow \mathbb{R}$, si para cualquier evento $A \subset \Omega$
\begin{equation}
P( X \in A )
= \int\limits_{A} dP_X( x )
= \int\limits_{A} d(P \circ X^{-1})( x )
= \int\limits_{X^{-1}( A )} dP( \omega )
\end{equation}
:::

<!------------------------------------------------------------------------------------------------->
::: {.definition #vad name="Variable aleatoria discreta"}
Una variable aleatoria $K: \Omega \longrightarrow D$ que parte del espacio muestral $\Omega$ y toma 
valores en un conjunto discreto $D = \left\{k_i \in \mathbb{R} | i \in \mathbb{N} \right\}$, sigue 
una probabilidad discreta dada por las probabilidades $p_i \in [0,1]$ , $i \in \mathbb{N}$, si
\begin{equation}
P\left( K = k_i \right) = p_i,\qquad \forall i \in \mathbb{N}
\end{equation}
Además se cumple la **condición de normalización** que es muy importante.
\begin{equation}
\sum\limits_{i = 0}^{\infty} p_i = 1
\end{equation}
las probabilidades *¡Nunca son negativas!* y *!Suman siempre 1!*.
:::

<!------------------------------------------------------------------------------------------------->
::: {.definition #cd name="Función de distribución acumulada"}
Consideramos una variable aleatoria a valores reales $X$, la **función de distribución acumulada**
$F$ asociada a la variable aleatoria $X$, está dada por la siguiente relación:
\begin{equation}
F( x ) = P( X \leq x )
\end{equation}

La función de distribución acumulada, tiene las siguientes propiedades:

  1. Para cualquier $x \in \mathbb{R}$, $0 \leq F( x ) \leq 1$,
  
  2. La función $F$ es no decreciente,
  
  3. La función $F$ es continua por derecha,
  
  4. Se satisfacen los siguientes límites:
  
\begin{equation}
\underset{x \rightarrow -\infty}{\lim} F( x ) = 0\qquad
\underset{x \rightarrow +\infty}{\lim} F( x ) = 1
\end{equation}
:::

<!------------------------------------------------------------------------------------------------->
::: {.definition #spv name="Función supervivencia"}
La función de **supervivencia** $S : \mathbb{R} \longrightarrow \mathbb{R}$ está asociada a una 
variable aleatoria $X$, está dada por la siguiente:
\begin{equation}
S( x ) = 1 - F( x ) = 1 - P( X \leq x ) = P( X > x )
\end{equation}
:::

<!------------------------------------------------------------------------------------------------->
::: {.definition #lp name="Función de densidad de probabilidad"}

La **densidad de probabilidad** o también la **ley de probabilidad** de una variable aleatoria 
a valores reales $X$, es una función $f: \mathbb{R} \longrightarrow \mathbb{R}$, tal que
\begin{equation}
P( a \leq X \leq b ) = F( b ) - F( a ) = \int\limits_a^b f( x )\ dx
\end{equation}

Así se satisface la siguiente igualdad
\begin{equation}
F( x ) = \int\limits_{-\infty}^x f( x )\ dx
\end{equation}
:::

<!------------------------------------------------------------------------------------------------->
::: {.definition #em name="Esperanza matemática"}
Considerando una variable aleatoria discreta $K : \Omega \longrightarrow D = \{k_1, \ldots, k_n\} \subset \mathbb{R}$, la **esperanza matemática** está dada por:
\begin{equation}
\mathbb{E}[ K ] 
= \sum\limits_{i=0}^{\infty} k_i P\left( K = k_i \right)
= \sum\limits_{i=0}^{\infty} k_i p_i
\end{equation}

Para el caso de una variable aleatoria continua $X : \Omega \longrightarrow \mathbb{R}$ a valores 
reales, la esperanza matemática está dada por
\begin{equation}
\mathbb{E}[ X ]
= \int\limits_{\mathbb{\Omega}} X( \omega )\ dP( \omega )
= \int\limits_{\mathbb{R}} x f( x )\ dx
\end{equation}
Cuando la función de densidad de probabilidad está bien definida es posible expresar y calcular 
la esperanza matemática como la siguiente expresión:
\begin{equation}
\mathbb{E}[ X ]
= \int\limits_{\mathbb{R}} x f( x )\ dx
\end{equation}

La esperanza matemática goza de las siguientes propiedades:

1. Linealidad, $a \in \mathbb{R}$
\begin{equation}
\mathbb{E}[ aX + Y ] = a \mathbb{E}[ X ] + \mathbb{E}[ Y ]
\end{equation}

2. Monotonía, si $X \leq Y$, entonces
\begin{equation}
\mathbb{E}[X] \leq \mathbb{E}[Y]
\end{equation}
:::

<!------------------------------------------------------------------------------------------------->
::: {.definition #em name="Varianza"}
Así mismo su **varianza** es la dada por:
\begin{equation}
\mathbb{V}[ X ] 
= \mathbb{E}\left[ \left( X - \mathbb{E}[ X ] \right)^2 \right]
= \mathbb{E}\left[ X^2 \right] - \mathbb{E}\left[ X \right]^2
\end{equation}
:::

<!------------------------------------------------------------------------------------------------->
La siguiente definición de distribución de exceso condicionada es útil para el estudio de los 
valores extremos que se pueden presentar en el estudio de los valores de siniestros que se presentan
en un seguro.

::: {.definition #dec name="Distribución de exceso condicionada"}
La **distribución de exceso condicionada** asociada a una variable aleatoria $X$ con distribución 
de probabilidad acumulada $F$ y a un umbral de condicionamiento $u > 0$, está dada por:
\begin{equation}
F_u( y ) = P\left( X - u \leq y \mid X > u \right) 
= \frac{P\left( u < X \leq y + u\right)}{P(X > u)}
= \frac{F( u + y ) - F( u )}{ 1 - F( u )}
\end{equation}
:::

<!------------------------------------------------------------------------------------------------->
## Consideraciones estadísticas

::: {.theorem #tlc name="Teorema del límite central"}
Consideramos las variables aleatorias $X_1,\ldots,X_n$, independientes e idénticamente distribuidas 
(i.i.d) con media común finita $\mathbb{E}[X_i] = \mu < +\infty$ y varianza común finita
$\mathbb{V}[ X_i ] = \sigma^2 < +\infty$, para todo $i \in \{1, \ldots, n \}$. Si consideramos la
variable aleatoria de la suma total $S_n = \sum\limits_{i=1}^n X_i$, entonces
\begin{equation}
\frac{S_n - \mathbb{E}[S_n]}{\mathbb{V}[ S_n ]} \overset{d}{\longrightarrow} Z
\end{equation}
cuando $n \rightarrow +\infty$, donde $Z \rightsquigarrow N( 0, 1 )$. 

Más aún
\begin{equation}
\underset{n \rightarrow +\infty}{\lim} \mathbf{P}\left( \frac{S_n 
- \mathbb{E}[S_n]}{\mathbb{V}[ S_n ]} \leq z \right)
= \Phi( z )
\end{equation}
:::

El teorema del límite central en su forma usual no proporciona una tasa de convergencia es decir,
la variable aleatoria $\frac{S_n - \mathbb{E}[S_n]}{\mathbb{V}[ S_n ]}$ tiende a tener un 
comportamiento de una variable aleatoria normal estándar conforme aumenta $n$, pero no estamos 
seguros que tamaño debe tomar $n$ para que esto se cumpla con una alta certeza. Para ello adicional
al \@ref(thm:tlc) se debe considerar otros resultados asociados a desigualdades de concentración.

El siguiente teorema es de gran ayuda para estimar la tasa de convergencia del resultado anterior
\@ref(thm:tlc).

::: {.theorem #bein  name="Desigualdad de Berry-Esséen"}
Sean $X_1, \ldots X_n$ variables aleatoria i.i.d, con media y varianza finitas, i.e 
$\mathbb{E}[X] < +\infty$ y $\mathbb{V}[X] < +\infty$ y además con tercer momento absoluto finito
$\mathbb{E}\left[\left|X - \mathbb{E}[X]\right|^3\right] < +\infty$. Entonces, la distribución 
acumulada $F_n$ de la variable aleatoria
\begin{equation}
U_n = \frac{S_n - \mathbb{E}[ S_n ]}{\mathbb{V}[ S_n ]}
\end{equation}
con $S_n = \sum\limits_{i=1}^n X_i$. Satisface la siguiente desigualdad respecto de la distribución 
acumulada de la ley normal $\Phi$.
\begin{equation}
\underset{u}{\sup}\left| F_n( u ) - \Phi( u ) \right| \leq \frac{A}{\sqrt{n}} 
\frac{\mathbb{E}\left[\left|X - \mathbb{E}[X]\right|^3\right]}{\sqrt{\mathbb{V}[X]}^3}
\end{equation}
:::

::: {.theorem #tlc name="Desigualdad Dvoretzky–Kiefer–Wolfowitz"}
Dada una serie de variables aleatorias a valores reales $X_1, \ldots, X_n$, independientes
entre si e idénticamente distribuidas (i.i.d), con distribución acumulada $F$, tenemos la siguiente
desigualdad asociada a la distribución acumulada empírica 
\begin{equation}
F_n( x ) = \frac{1}{n}\sum\limits_{i=1}^n \mathbf{1}_{(-\infty,x]}( X_i )
\end{equation}
y su aproximación a $F$.
\begin{equation}
P\left( \underset{x \in \mathbb{R}}{\sup} \left| F_n( x ) - F( x ) \right| > \varepsilon \right) 
\leq 2 e^{-2n \varepsilon^2 }\qquad \forall \varepsilon > 0
\end{equation}
:::

Como podemos notar el orden de convergencia del teorema es $\sqrt{n}$ en el tamaño de observaciones,
esto quiere decir que la convergencia es menos que el orden lineal.

<!------------------------------------------------------------------------------------------------->
::: {.definition #gdp name="Distribución de Pareto generalizada"}
\begin{equation}
G_{\varepsilon,\beta}( x ) = 
\left \{
\begin{array}{ll}
1 - \left( 1 + \varepsilon \frac{x}{\beta} \right)^{-\frac{1}{\varepsilon}}, \text{si}\ \varepsilon \neq 0 \\
1 - e^{-\frac{x}{\beta}}, \text{si}\ \varepsilon = 0
\end{array}
\right.
\end{equation}
:::

::: {.theorem #pbh name="Pickands-Balkema-De Haan"}
Sea $F_u$ la distribución de exceso asociada a la variable aleatoria $X$ y con umbral de 
condicionamiento $u > 0$. Entonces, para cualquier $\varepsilon \in \mathbb{R}$.
\begin{equation}
\underset{u \longrightarrow x}{\lim} \underset{x > 0}{\sup} 
\left| F_u( x ) - G_{\varepsilon,\beta(u)( x )} \right| = 0
\end{equation}
::: 

<!------------------------------------------------------------------------------------------------->
## Consideraciones financieras
Antes de desarrollar el contenido propio del curso, debemos tener en cuenta algunas consideraciones
financieras como las siguientes:

<!------------------------------------------------------------------------------------------------->
### Función de actualización o descuento
La **función de actualización** de flujos $v: \mathbb{R} \times \mathbb{R} \longrightarrow [0,1]$, al
evaluar en $s, t \in \mathbb{R}, s\leq t, v(s,t)$, diremos que actualizamos los flujos que se 
producen en el tiempo $t$, valorados desde el tiempo $s$. Además la función de actualización tiene
las siguientes propiedades:
  
1. Si $s = t, v(s,t) = 1$,
  
2. Si $s \leq t, v(s,t) \leq 1$,
  
3. Si $r \leq s \leq t, v( r, s ) v( s, t ) = v( r, t )$.

El caso más particular y sencillo se presenta cuando la función de actualización es generada
por una tasa constante $i \in [0,1]$, es decir, $v(s,t) = ( 1 + i )^{t-s}$.

La **función de capitalización**, es la función $u: \mathbb{R} \times \mathbb{R} \longrightarrow [0,1]$,
tal que $u( s, t ) v( s, t ) = 1$.

<!------------------------------------------------------------------------------------------------->
### Flujos financieros
Un flujo financiero discreto $c$ es una serie de valores reales $c(t_1), c(t_2), \cdots, c(t_n)$ 
que se producen en un número discreto de tiempos $t_0 < t_1 < \cdots < t_n$. 

El **valor presente** de estos flujos, en un tiempo $t \leq t_0$, se lo puede calcular utilizando 
precisamente la función de actualización $v$
\begin{equation}
VP_t( c ) = \sum\limits_{k = 1}^n v( t, t_k )  c( t_k )
\end{equation}
cuando $t=0$, se suele solo expresar $VP( c ) = VP_0( c )$.

<!------------------------------------------------------------------------------------------------->
### Flujos financieros probables
Un flujo financiero discreto $c$ es una serie de valores reales $c(t_1), c(t_2), \cdots, c(t_n)$ 
que se producen en un número discreto de tiempos $t_0 < t_1 < \cdots < t_n$. 

El **valor actuarial presente** de estos flujos, en un tiempo $t \leq t_0$, se lo puede calcular 
utilizando precisamente la función de actualización $v$
\begin{equation}
VAP_t( c ) = \mathbb{E}\left[ \sum\limits_{k = 1}^n v( t, t_k )  c( t_k ) \right]
= \sum\limits_{k = 1}^n v( t, t_k ) \mathbb{E}\left[ c( t_k ) \right]
\end{equation}
cuando $t=0$, se suele solo expresar $VAP( c ) = VAP_0( c )$.

Si cada $c(t_k)$ es una variable aleatoria discreta
\begin{equation}
VAP_t( c ) = \sum\limits_{k = 1}^n v( t, t_k ) \mathbb{E}\left[ c( t_k ) \right]
= \sum\limits_{k = 1}^n \sum\limits_{i=1}^{\infty} v( t, t_k ) c_i( t_k ) p_i( t_k )
\end{equation}

<!------------------------------------------------------------------------------------------------->
### Equilibrio financiero
Se dice que un flujo financiero $c(t_1), c(t_2), \cdots, c(t_n)$ como el anterior, está en 
**equilibrio financiero** si:
\begin{equation}
VP_0( c ) = \sum\limits_{k=0}^{n} v( 0, t_k ) c( t_k ) =  0
\end{equation}

El equilibrio financiero se mantiene en el tiempo, basta observar que para cualquier instante 
$t \geq 0$
\begin{eqnarray*}
0 & = & u( 0, t ) VP_0( c ) \\
& = & u( 0, t ) \sum\limits_{k=0}^{n} v( 0, t_k ) c( t_k ) \\
& = & \sum\limits_{t_k \leq t} u( 0, t ) v( 0, t_k ) c( t_k ) 
+ \sum\limits_{t_k > t} u( 0, t ) v( 0, t_k ) c( t_k ) \\
& = & \sum\limits_{t_k \leq t} u( 0, t_k ) u( t_k, t ) v( 0, t_k ) c( t_k ) 
+ \sum\limits_{t_k > t} u( 0, t ) v( 0, t ) v( t, t_k ) c( t_k ) \\
& = & \sum\limits_{t_k \leq t} u( t_k, t ) c( t_k ) 
+ \sum\limits_{t_k > t} v( t, t_k ) c( t_k ) \\
\end{eqnarray*}

Esto implica que el valor actualizado a cualquier instante $t$ de un flujo financiero $c$ que 
está en equilibrio en un inicio, se mantiene también en equilibrio; siempre y cuando se preserve
los flujos y tasas de actualización. A pesar de ser un resultado evidente, en la izquierda tenemos 
los  flujos capitalizados hasta el tiempo $t$ y en la derecha tenemos los flujos actualizados al 
tiempo $t$. La expresión de la izquierda se conoce como la parte **retrospectiva** y la expresión de 
la derecha como la parte **prospectiva**.

En condiciones de equilibrio financiero la parte retrospectiva se igual con menos la parte 
prospectiva.
\begin{equation}
\sum\limits_{t_k \leq t} u( t_k, t ) c( t_k ) = 
-\sum\limits_{t_k > t} v( t, t_k ) c( t_k )
\end{equation}
algunas veces se considera la parte prospectiva con el signo menos.

<!------------------------------------------------------------------------------------------------->
## Consideraciones de programación en R
En el transcurso del presente curso utilizaremos algunos paquetes de R, acá la lista de carga de los
mismos
```{r l2c1, include = FALSE}
options( width = 120 )

knitr::opts_chunk$set(size = 'footnotesize', dpi = 100, warning = FALSE, echo = TRUE, class.source = "numberLines lineAnchors")
def.chunk.hook  <- knitr::knit_hooks$get("chunk")
knitr::knit_hooks$set(chunk = function(x, options) {
  x <- def.chunk.hook(x, options)
  ifelse( options$size != "normalsize", paste0("\n \\", options$size,"\n\n", x, "\n\n \\normalsize"), x)
})

local({
  hook_output <- knitr::knit_hooks$get('output')
  knitr::knit_hooks$set(output = function(x, options) {
    if (!is.null(options$max.height)) options$attr.output <- c(
      options$attr.output,
      sprintf('style="max-height: %s;"', options$max.height)
    )
    hook_output(x, options)
  })
})
```

```{r l2c2, warning = FALSE}
library( actuar )
library( data.table )
library( ggplot2 )
library( googledrive )
library( kableExtra )
library( knitr )
library( latex2exp )
library( lubridate )
library( openxlsx )
library( readxl )
library( rmarkdown )
library( shiny )
library( wesanderson )

options( scipen = 9999 )
options( stringsAsFactors = FALSE )
```

Para definir una variable utilizamos el operador de asignación `<-`, también se puede utilizar `=`.

Un vector se define con la función de concatenación `c`
```{r l2c3}
x <- c( 1, 2, 3 )
print( x )
```

Un función se define con la sentencia `function`
```{r l2c4}
f <- function( t ) {
  return( t^2 )
}
```

Si buscamos aplicar una función sobre un vector, podemos utilizar `sapply`
```{r l2c5}
y <- sapply( x, FUN = f )
print( y )
```

```{r l2c6}
z <- lapply( x, FUN = f )
print( z )
```

Para muchas tareas que están relacionadas con el manejo de datos, podemos utilizar las 
funcionalidades del paquete de R, `data.table`. Para trabajar con fechas recomendamos utilizar
el paquete `lubridate`.
