<!------------------------------------------------------------------------------------------------->
# Preliminares
  
<!------------------------------------------------------------------------------------------------->
## Notación matemática

1. $\N$ el conjunto de los números naturales $\N = \{0,1,\ldots,\}$

2. $\R$ el conjunto de los números reales

3. $\overline{\R} = \R \cup \{ +\infty \} \cup \{ -\infty \}$ el conjunto de los 
reales extendido incluyendo los infinitos

4. $x \approx y$ indica que el valor $y$ es aproximado al valor $x$

5. $f: X \longrightarrow Y$ la función que toma valores en $X$ y entrega valores en $Y$

6. $\sum\limits_{k=0}^n x_k$ es la suma de los elementos $x_0,\ldots,x_n$ de una lista

7. $[ a, b ] = \left\{ x \in \R \mid x \geq a \land x \leq b \right\}$ intervalo cerrado para
cualquier $a,b \in \overline{\R}$

8. $(a,b) = \left\{ x \in \R \mid x > a \land x < b \right\}$ intervalo abierto para 
cualquier $a,b \in \overline{\R}$

9. $\{x_n\}_{n\in\N} = \left\{ x_n \in X \mid n \in \N \right\}$ secuencia en 
el conjunto $X$, no es más que una función de $\N$ con valores en $X$

10. $\underset{x \rightarrow y}{\lim} f(x) = a$ límite de la función $f(x)$ cuando $x$ tiende a $y$.

11. $\inf A$ es la mayor de las cotas inferiores de $A$.

12. $\sup A$ es la menor de las cotas superiores de $A$.


<!------------------------------------------------------------------------------------------------->
## Consideraciones de programación en R

### Opciones usuales {-}

```{r l2c0, warning = FALSE}
options( scipen = 9999 )
options( stringsAsFactors = FALSE )
```

<!------------------------------------------------------------------------------------------------->
### Paquetes usuales {-}

```{r l2c1, include = FALSE}
options( width = 120 )

knitr::opts_chunk$set(size = 'footnotesize', dpi = 100, warning = FALSE, echo = TRUE, class.source = "numberLines lineAnchors")
def.chunk.hook  <- knitr::knit_hooks$get("chunk")
knitr::knit_hooks$set(chunk = function(x, options) {
  x <- def.chunk.hook(x, options)
  ifelse( options$size != "normalsize", paste0("\n \\", options$size,"\n\n", x, "\n\n \\normalsize"), x)
})

local({
  hook_output <- knitr::knit_hooks$get('output')
  knitr::knit_hooks$set(output = function(x, options) {
    if (!is.null(options$max.height)) options$attr.output <- c(
      options$attr.output,
      sprintf('style="max-height: %s;"', options$max.height)
    )
    hook_output(x, options)
  })
})
```

```{r l2c2, warning = FALSE}
library( actuar )
library( data.table )
library( fExtremes )
library( fitdistrplus )
library( ggplot2 )
library( googledrive )
library( kableExtra )
library( knitr )
library( latex2exp )
library( lubridate )
library( openxlsx )
library( readxl )
library( rmarkdown )
library( shiny )
library( wesanderson )
```

<!------------------------------------------------------------------------------------------------->
### Estructuras básicas {-}

Para definir una variable utilizamos el operador de asignación `<-`, también se puede utilizar `=`.

Un **vector** se define con la función de concatenación `c`
```{r l2c3}
x <- c( 1, 2, 3 )
print( x )
```

Una **función** se define con la sentencia `function`
```{r l2c4}
f <- function( t ) {
  return( t^2 )
}
```

Si buscamos aplicar una función sobre un vector, podemos utilizar `sapply`
```{r l2c5}
y <- sapply( x, FUN = f )
print( y )
```

```{r l2c6}
z <- lapply( x, FUN = f )
print( z )
```

Para muchas tareas que están relacionadas con el manejo de datos, podemos utilizar las 
funcionalidades del paquete de R, `data.table`. Para trabajar con fechas recomendamos utilizar
el paquete `lubridate`. Para trabajar con distribuciones de probabilidad que se utilizan para 
modelar valores extremos utilizamos `fExtremes`. Para varias funcionalidades asociadas a la 
estimación de modelos de pérdida utilizamos `actuar`.


