<!------------------------------------------------------------------------------------------------->
# Consideraciones preliminares
  
<!------------------------------------------------------------------------------------------------->
## Consideraciones de probabilidades

<!------------------------------------------------------------------------------------------------->
### Variable aleatoria discreta
Una variable aleatoria $K: \Omega \longrightarrow D$ que parte del espacio muestral $\Omega$ y toma 
valores en un conjunto discreto $D = \left\{k_i \in \mathbb{R} | i \in \mathbb{N} \right\}$, sigue 
una probabilidad discreta dada por las probabilidades $p_i \in [0,1]$ , $i \in \mathbb{N}$, si
\begin{equation}
P\left( K = k_i \right) = p_i,\qquad \forall i \in \mathbb{N}
\end{equation}
Además se cumple la **condición de normalización** que es muy importante.
\begin{equation}
\sum\limits_{i = 0}^{\infty} p_i = 1
\end{equation}
las probabilidades *¡Nunca son negativas!* y *!Suman siempre 1!*.

<!------------------------------------------------------------------------------------------------->
### Variable aleatoria a valores reales (continua)
Una variable aleatoria $X: \Omega \longrightarrow D$ que parte del espacio muestral $\Omega$ y toma 
valores en el conjunto de los números reales  $\mathbb{R}$, decimos que sigue la ley 
$f : \mathbb{R} \longrightarrow \mathbb{R}$, si para cualquier evento $A \subset \Omega$

También se puede tener el caso particular donde los valores que puede tomar la variable aleatoria 
$K$ son discretos y también finitos, es decir el conjunto $D = \{k_0,\ldots,k_n\}$ es finito, en 
tal caso el número de probabilidades $\{p_1,\ldots,p_n\}$ también es finito.

<!------------------------------------------------------------------------------------------------->
### Esperanza matemática
Considerando una variable aleatoria discreta $K$, así como la hemos definido, su **esperanza 
matemática** está dada por:
\begin{equation}
\mathbb{E}[ K ] 
= \sum\limits_{i=0}^{\infty} k_i P\left( K = k_i \right)
= \sum\limits_{i=0}^{\infty} k_i p_i
\end{equation}

Así mismo su **varianza** es la dada por:
\begin{equation}
\mathbb{V}[ K ] 
= \mathbb{E}\left[ \left( K - \mathbb{E}[ K ] \right)^2 \right]
= \sum\limits_{i=0}^{\infty} \left( k_i  - \mathbb{E}[ K ] \right)^2 p_i
= \mathbb{E}\left[ K^2 \right] - \mathbb{E}\left[ K \right]^2
\end{equation}

<!------------------------------------------------------------------------------------------------->
### Función de distribución acumulada
Consideramos una variable aleatoria a valores reales $X$, la **función de distribución acumulada**
$F$ asociada a la variable aleatoria $X$, está dada por la siguiente relación:
\begin{equation}
F( x ) = P( X \leq x )
\end{equation}

<!------------------------------------------------------------------------------------------------->
### Función de densidad de probabilidad
\begin{equation}
P( a \leq X \leq b ) = F( b ) - F( a ) = \int\limits_a^b f( x )\ dx
\end{equation}

\begin{equation}
F( x ) = \int\limits_{-\infty}^x f( x )\ dx
\end{equation}

<!------------------------------------------------------------------------------------------------->
## Consideraciones estadísticas

::: {.theorem #tlc name="Teorema del límite central"}
Consideramos las variables aleatorias $X_1,\ldots,X_n$, independientes e idénticamente distribuidas 
(i.i.d) con media común finita $\mathbb{E}[X_i] = \mu < +\infty$ y varianza común finita
$\mathbb{V}[ X_i ] = \sigma^2 < +\infty$, para todo $i \in \{1, \ldots, n \}$. Si consideramos la
variable aleatoria de la suma total $S_n = \sum\limits_{i=1}^n X_i$, entonces
\begin{equation}
\frac{S_n - \mathbb{E}[S_n]}{\mathbb{V}[ S_n ]} \overset{d}{\longrightarrow} Z
\end{equation}
cuando $n \rightarrow +\infty$, donde $Z \rightsquigarrow N( 0, 1 )$. 

Más aún
\begin{equation}
\underset{n \rightarrow +\infty}{\lim} \mathbf{P}\left( \frac{S_n - \mathbb{E}[S_n]}{\mathbb{V}[ S_n ]} \leq z \right)
= \Phi( z )
\end{equation}
:::

El teorema del límite central en su forma usual no proporciona una tasa de convergencia es decir,
la variable aleatoria $\frac{S_n - \mathbb{E}[S_n]}{\mathbb{V}[ S_n ]}$ tiende a tener un 
comportamiento de una variable aleatoria normal estándar conforme aumenta $n$, pero no estamos 
seguros que tamaño debe tomar $n$ para que esto se cumpla con una alta certeza. Para ello adicional
al \@ref(thm:tlc) se debe considerar otros resultados asociados a desigualdades de concentración.

::: {.theorem #bein  name="Desigualdad de Berry-Esséen"}
Sean $X_1, \ldots X_n$ variables aleatoria i.i.d, con media y varianza finitas, i.e 
$\mathbb{E}[X] < +\infty$ y $\mathbb{V}[X] < +\infty$ y además con tercer momento absoluto finito
$\mathbb{E}\left[\left|X - \mathbb{E}[X]\right|^3\right] < +\infty$. Entonces, la distribución 
acumulada $F_n$ de la variable aleatoria
\begin{equation}
U_n = \frac{S_n - \mathbb{E}[ S_n ]}{\mathbb{V}[ S_n ]}
\end{equation}
con $S_n = \sum\limits_{i=1}^n X_i$. Satisface la siguiente desigualdad respecto de la distribución 
acumulada de la ley normal $\Phi$.
\begin{equation}
\underset{u}{\sup}\left| F_n( u ) - \Phi( u ) \right| \leq \frac{A}{\sqrt{n}} 
\frac{\mathbb{E}\left[\left|X - \mathbb{E}[X]\right|^3\right]}{\sqrt{\mathbb{V}[X]}^3}
\end{equation}
:::

::: {.theorem #tlc name="Desigualdad Dvoretzky–Kiefer–Wolfowitz"}
Dada una serie de variables aleatorias a valores reales $X_1, \ldots, X_n$, independientes
entre si e idénticamente distribuidas (i.i.d), con distribución acumulada $F$, tenemos la siguiente
desigualdad asociada a la distribución acumulada empírica 
\begin{equation}
F_n( x ) = \frac{1}{n}\sum\limits_{i=1}^n \mathbf{1}_{(-\infty,x]}( X_i )
\end{equation}
y su aproximación a $F$.
\begin{equation}
P\left( \underset{x \in \mathbb{R}}{\sup} \left| F_n( x ) - F( x ) \right| > \varepsilon \right) 
\leq 2 e^{-2n \varepsilon^2 }\qquad \forall \varepsilon > 0
\end{equation}
:::

<!------------------------------------------------------------------------------------------------->
## Consideraciones financieras
Antes de desarrollar el contenido propio del curso, debemos tener en cuenta algunas consideraciones
financieras como las siguientes:

<!------------------------------------------------------------------------------------------------->
### Función de actualización o descuento
La **función de actualización** de flujos $v: \mathbb{R} \times \mathbb{R} \longrightarrow [0,1]$, al
evaluar en $s, t \in \mathbb{R}, s\leq t, v(s,t)$, diremos que actualizamos los flujos que se 
producen en el tiempo $t$, valorados desde el tiempo $s$. Además la función de actualización tiene
las siguientes propiedades:
  
1. Si $s = t, v(s,t) = 1$,
  
2. Si $s \leq t, v(s,t) \leq 1$,
  
3. Si $r \leq s \leq t, v( r, s ) v( s, t ) = v( r, t )$.

El caso más particular y sencillo se presenta cuando la función de actualización es generada
por una tasa constante $i \in [0,1]$, es decir, $v(s,t) = ( 1 + i )^{t-s}$.

La **función de capitalización**, es la función $u: \mathbb{R} \times \mathbb{R} \longrightarrow [0,1]$,
tal que $u( s, t ) v( s, t ) = 1$.

<!------------------------------------------------------------------------------------------------->
### Flujos financieros
Un flujo financiero discreto $c$ es una serie de valores reales $c(t_1), c(t_2), \cdots, c(t_n)$ 
que se producen en un número discreto de tiempos $t_0 < t_1 < \cdots < t_n$. 

El **valor presente** de estos flujos, en un tiempo $t \leq t_0$, se lo puede calcular utilizando 
precisamente la función de actualización $v$
\begin{equation}
VP_t( c ) = \sum\limits_{k = 1}^n v( t, t_k )  c( t_k )
\end{equation}
cuando $t=0$, se suele solo expresar $VP( c ) = VP_0( c )$.

<!------------------------------------------------------------------------------------------------->
### Flujos financieros probables
Un flujo financiero discreto $c$ es una serie de valores reales $c(t_1), c(t_2), \cdots, c(t_n)$ 
que se producen en un número discreto de tiempos $t_0 < t_1 < \cdots < t_n$. 

El **valor actuarial presente** de estos flujos, en un tiempo $t \leq t_0$, se lo puede calcular 
utilizando precisamente la función de actualización $v$
\begin{equation}
VAP_t( c ) = \mathbb{E}\left[ \sum\limits_{k = 1}^n v( t, t_k )  c( t_k ) \right]
= \sum\limits_{k = 1}^n v( t, t_k ) \mathbb{E}\left[ c( t_k ) \right]
\end{equation}
cuando $t=0$, se suele solo expresar $VAP( c ) = VAP_0( c )$.

Si cada $c(t_k)$ es una variable aleatoria discreta
\begin{equation}
VAP_t( c ) = \sum\limits_{k = 1}^n v( t, t_k ) \mathbb{E}\left[ c( t_k ) \right]
= \sum\limits_{k = 1}^n \sum\limits_{i=1}^{\infty} v( t, t_k ) c_i( t_k ) p_i( t_k )
\end{equation}

<!------------------------------------------------------------------------------------------------->
### Equilibrio financiero
Se dice que un flujo financiero $c(t_1), c(t_2), \cdots, c(t_n)$ como el anterior, está en 
**equilibrio financiero** si:
\begin{equation}
VP_0( c ) = \sum\limits_{k=0}^{n} v( 0, t_k ) c( t_k ) =  0
\end{equation}

El equilibrio financiero se mantiene en el tiempo, basta observar que para cualquier instante 
$t \geq 0$
\begin{eqnarray*}
0 & = & u( 0, t ) VP_0( c ) \\
& = & u( 0, t ) \sum\limits_{k=0}^{n} v( 0, t_k ) c( t_k ) \\
& = & \sum\limits_{t_k \leq t} u( 0, t ) v( 0, t_k ) c( t_k ) 
+ \sum\limits_{t_k > t} u( 0, t ) v( 0, t_k ) c( t_k ) \\
& = & \sum\limits_{t_k \leq t} u( 0, t_k ) u( t_k, t ) v( 0, t_k ) c( t_k ) 
+ \sum\limits_{t_k > t} u( 0, t ) v( 0, t ) v( t, t_k ) c( t_k ) \\
& = & \sum\limits_{t_k \leq t} u( t_k, t ) c( t_k ) 
+ \sum\limits_{t_k > t} v( t, t_k ) c( t_k ) \\
\end{eqnarray*}

Esto implica que el valor actualizado a cualquier instante $t$ de un flujo financiero $c$ que 
está en equilibrio en un inicio, se mantiene también en equilibrio; siempre y cuando se preserve
los flujos y tasas de actualización. A pesar de ser un resultado evidente, en la izquierda tenemos 
los  flujos capitalizados hasta el tiempo $t$ y en la derecha tenemos los flujos actualizados al 
tiempo $t$. La expresión de la izquierda se conoce como la parte **retrospectiva** y la expresión de 
la derecha como la parte **prospectiva**.

En condiciones de equilibrio financiero la parte retrospectiva se igual con menos la parte 
prospectiva.
\begin{equation}
\sum\limits_{t_k \leq t} u( t_k, t ) c( t_k ) = 
-\sum\limits_{t_k > t} v( t, t_k ) c( t_k )
\end{equation}
algunas veces se considera la parte prospectiva con el signo menos.

<!------------------------------------------------------------------------------------------------->
## Consideraciones de programación en R
En el transcurso del presente curso utilizaremos algunos paquetes de R, acá la lista de carga de los
mismos
```{r l2c1, include = FALSE}
options( width = 120 )

knitr::opts_chunk$set(size = 'footnotesize', dpi = 100, warning = FALSE, echo = TRUE, class.source = "numberLines lineAnchors")
def.chunk.hook  <- knitr::knit_hooks$get("chunk")
knitr::knit_hooks$set(chunk = function(x, options) {
  x <- def.chunk.hook(x, options)
  ifelse( options$size != "normalsize", paste0("\n \\", options$size,"\n\n", x, "\n\n \\normalsize"), x)
})

local({
  hook_output <- knitr::knit_hooks$get('output')
  knitr::knit_hooks$set(output = function(x, options) {
    if (!is.null(options$max.height)) options$attr.output <- c(
      options$attr.output,
      sprintf('style="max-height: %s;"', options$max.height)
    )
    hook_output(x, options)
  })
})
```

```{r l2c2, warning = FALSE}
library( data.table )
library( ggplot2 )
library( googledrive )
library( kableExtra )
library( knitr )
library( latex2exp )
library( lubridate )
library( openxlsx )
library( readxl )
library( rmarkdown )
library( shiny )
library( wesanderson )

options( scipen = 9999 )
options( stringsAsFactors = FALSE )
```

Para definir una variable utilizamos el operador de asignación `<-`, también se puede utilizar `=`.

Un vector se define con la función de concatenación `c`
```{r l2c3}
x <- c( 1, 2, 3 )
print( x )
```

Un función se define con la sentencia `function`
```{r l2c4}
f <- function( t ) {
  return( t^2 )
}
```

Si buscamos aplicar una función sobre un vector, podemos utilizar `sapply`
```{r l2c5}
y <- sapply( x, FUN = f )
print( y )
```

Para muchas tareas que están relacionadas con el manejo de datos, podemos utilizar las 
funcionalidades del paquete de R, `data.table`. Para trabajar con fechas recomendamos utilizar
el paquete `lubridate`.
