# Primas

La prima es la cantidad de dinero que un individuo o entidad pagan por una p칩liza de seguro, la cual
est치 dise침ada para cubrir ciertos riesgos personales o comerciales.

\begin{equation}
P = \frac{S}{n}
\end{equation}

## Prima neta, o prima pura de riesgo
\begin{equation}
  P = \mathbb{E}[S]
\end{equation}

## Prima de riesgo con recargo sobre la esperanza
\begin{equation}
  P = (1 + \rho) \mathbb{E}[S]
\end{equation}

## Prima de riesgo con recargo sobre la varianza
\begin{equation}
  P = \mathbb{E}[S] + \rho \mathbb{V}[S]
\end{equation}

## Prima de riesgo con recargo sobre la desviaci칩n
\begin{equation}
  P = \mathbb{E}[S] + \rho \sqrt{\mathbb{V}[S]}
\end{equation} 

## Prima de riesgo con principio exponential para $t > 0$
\begin{equation}
  P = \frac{1}{2} \mathbb{E}\left[e^{tS}\right]
  = \frac{1}{2} M_N\big( \ln M_X( t ) \big)
\end{equation}

## Prima de percentiles para un valor de confianza $\alpha \in (0,1)$ o $VaR_\alpha$
\begin{equation}
  P = VaR_\alpha)( S ) =  F_S^{-1}( \alpha )
\end{equation}

## Esscher
$X_i \rightsquigarrow Gamma( \alpha_i, \theta )$, para $i \in \{1,\ldots,n\}$, 
$S \rightsquigarrow Gamma\left( \sum\limits_{i=1}^n \alpha_i \right)$
```{r l5c1}
n <- 1000
a <- runif( n, 5, 10 )
A <- sum( a )
theta <- 4
EX <- a * theta
VX <- a * theta^2
ES <- sum( EX )
VS <- sum( VX )
SDS <- sqrt( VS )

alpha <- 0.95
P <- ES
P_avg <- ( 1 + alpha ) * ES
P_var <- ES + alpha * VS
P_sde <- ES + alpha * SDS
P_VaR <- qgamma( alpha, shape = A, scale = theta )

# curve( dgamma, shape = A, scale = theta )
```

```{r l5c2}
alph <- 0.01
e <- unlist( lapply( seq( 1, 6, 1 ), FUN = function( n ) seq( 9, 1, -0.2 ) * 10^{-n} ) )
n <- log( 2 / alph ) / e^2
plot( e, n, type = 'l', xlim = c( 0, 0.00001 ) )
dt <- data.table( e, n )
cat( paste( paste0( formatC( e, digits = 10, format = 'f' ), ', ', formatC( n, digits = 30, format = 'f' ) ), collapse = '\n' ) )

d <- n * 8 / 1024^2
```

```{r l5c3}
n <- 1e3
S <- rgamma( n, shape = A, scale = theta )
smin <- qgamma( 0.001, shape = A, scale = theta )
smax <- qgamma( 0.999, shape = A, scale = theta )
s <- seq( smin, smax, length.out = 1000 )
Fns <- ecdf( S )( s )
Fs <- pgamma( s, shape = A, scale = theta )

alph <- 0.02
er <- sqrt( log( 2 / alph ) / ( 2 * n ) )
abs( Fs - Fns ) > er 

plot( s, Fs, type = 'l', ylim = c( -er, 1 + er ) )
points( s, Fns - er, col = 'red', type = 'l' )
points( s, Fns + er, col = 'red', type = 'l' )

hist( pgamma( S, shape = A, scale = theta ), breaks = 5 )
```
