<!------------------------------------------------------------------------------------------------->
# Modelos de pérdida agregada

<!------------------------------------------------------------------------------------------------->
## Mutualización del riesgo
La idea de mantener un seguro está basada en la mutualización de los riesgos. La mutualización 
como tal nace del mismo mecanismo bajo el cual funciona un seguro, cada asegurado transfiera 
su riesgo individual a la compañia de seguros por su parte, la suma total de estos riesgos $S$ es 
el riesgo total que asume el asegurador.

Los riesgos de cada uno de los $n \in \mathbb{N}$ asegurados, pueden ser representados por variables 
aleatorias $X_1,\ldots X_n$, las mismas pueden ser independientes o dependientes entre ellas. El 
costo total del portafolio está dado por la suma de todos estos riesgos.
\begin{equation}
S = \sum\limits_{i=1}^n X_i
\end{equation}
El conocer la distribución del costo total $S$ es una tarea crucial para el asegurador.

El valore esperado de de los reclamos totales, puede ser calculado fácilmente utilizando las
propiedades de linealidad de la esperanza matemática $\mathbb{E}$
\begin{equation}
\mathbb{E}[ S ]
= \mathbb{E}\left[ \sum\limits_{i=1}^n X_i \right] 
= \sum\limits_{i=1}^n \mathbb{E}\left[ X_i \right]
\end{equation}
por su parte, la varianza de la variable aleatoria del costo total $S$, está dada por:
\begin{eqnarray*}
\mathbb{V}\left[ S \right]
& = & \mathbb{V}\left[ \sum\limits_{i=1}^n X_i \right] \\
& = & \sum\limits_{i=1}^n \mathbb{V}\left[ X_i \right] 
+ \sum\limits_{i=1}^n \sum\limits_{j=1,j\neq i}^n \mathbb{C}\left[ X_i, X_j \right] \\
& = & \sum\limits_{i=1}^n \mathbb{V}\left[ X_i \right] 
+ 2\sum\limits_{i=1}^{n-1} \sum\limits_{j=i+1}^n \mathbb{C}\left[ X_i, X_j \right]
\end{eqnarray*}

Muchas de las veces el número total de reclamos $n$ es incierto y por tal razón es mejor considerar
que el número de siniestros vendrá dado por otra variable aleatoria discreta $N$ que solo tomará 
valores en $\mathbb{N}$
\begin{equation}
S = \sum\limits_{i=1}^N X_i
\end{equation}

Esto nos lleva a considerar diferentes modelos de agregación de reclamos o pérdidas como se suele 
decir en inglés "loss models" @PanjerLoss2012, @LossModFur.

De forma preliminar estudiemos la forma general que podría tener la distribución de $S$, sin realizar
alguna hipótesis previa sobre el comportamiento de las variables aleatorias $X_1, \ldots, X_n$ y $N$.
\begin{eqnarray*}
F( S \leq s )
& = & P\left( \sum\limits_{i=1}^N X_i \leq s \right) \\
& = & P\left( \sum\limits_{i=1}^N X_i \leq s \land N \in \mathbb{N} \right) \\
& = & P\left( \bigcup\limits_{n\in \mathbb{N}} \left\{ \sum\limits_{i=1}^N X_i \leq s \land N \in \{n\} \right\}\right) \\
& = & \sum\limits_{n=0}^{+\infty} P\left( \sum\limits_{i=1}^n X_i \leq s \land N = n \right) 
\qquad \text{probabilidad de eventos disjuntos} \\
& = & \sum\limits_{n=0}^{+\infty} P\left( \sum\limits_{i=1}^n X_i \leq s \mid N = n \right) P( N = n )
\qquad \text{propiedades de la probabilidad condicional} \\
& = & \sum\limits_{n=0}^{+\infty} \int\limits_{\left\{\sum\limits_{i=1}^n x_i \leq s\right\}} dF_n( x_1, \ldots, x_n )\ p_n
\qquad \text{$F_n$ es la distribución conjunta de $X_1, \ldots, X_n$}
\end{eqnarray*}
la última expresión es importante de retener, nos dice que para comprender el comportamiento de 
los reclamos totales $S$, debemos estudiar y estimar la frecuencia de los reclamos $N$, y también 
debemos comprender y estimar cada uno de los reclamos $X_i$ y también su interacción, siendo al 
menos estos una infinidad si $N$ puede tomar valores tendiendo al infinito. En términos resumidos, 
hay que comprender y estimar la frecuencia, severidad de los reclamos que están asociados al riesgo 
cubierto. 

Los términos integrales asociados a al severidad presentan un verdadero reto estadístico y 
computacional; hace unos años atrás se creo unos nuevos algoritmos para calcular estos términos 
@aep_algo, @gaep_algo.

<!------------------------------------------------------------------------------------------------->
## Modelo individual
En el modelo de riesgos individuales consideramos que el número de siniestros que se producirán es
conocido, por ejemplo puede ser a lo sumo el tamaño de la población asegurada, en tal caso la
variable aleatoria $N$ pasa a ser una constante, que representaremos por $n$. De esta forma, la
severidad total puede ser fácilmente representada por: 
\begin{equation}
  S = \sum\limits_{i=1}^n X_i
\end{equation}

La hipótesis más usual que sostiene a este modelo es la indenpendencia entre cada uno de los
reclamos $X_i$ y $X_j$ son independientes para cualquier $1 \leq i \neq j \leq n$.

El valor esperado de la severidad total $S$ es:
\begin{eqnarray*}
\mathbb{E}[S]
& = & \mathbb{E}\left[ \sum\limits_{i=1}^n X_i \right] \\
& = & \sum\limits_{i=1}^n \mathbb{E}\left[ X_i \right]
\end{eqnarray*}

Así mismo con la varianza de $S$.
\begin{eqnarray*}
\mathbb{V}\left[ S \right]
& = & \mathbb{V}\left[ \sum\limits_{i=1}^n X_i \right] \\
& = & \sum\limits_{i=1}^n \mathbb{V}\left[ X_i \right] 
+ \sum\limits_{i=1}^n \sum\limits_{j=1,j\neq i}^n \mathbb{C}\left[ X_i, X_j \right] \\
& = & \sum\limits_{i=1}^n \mathbb{V}\left[ X_i \right]\quad \text{si $\{X_i\}$ sin son independientes entre si} \\
& = & n \mathbb{V}\left[ X \right]\quad \text{si $\{X_i\}$ sin son idénticamente distribuidas }
\end{eqnarray*}


<!------------------------------------------------------------------------------------------------->
### Algoritmo de simulación
Se puede simular la severidad total $S$ para el caso donde se asume independencia entre cada una 
de las severidades $X_1, \ldots, X_n$ y se conoce cada una de sus densidades de probabilidad
$f_{X_1}, \ldots, f_{X_n}$ o distribuciones de probabilidad $F_{X_1}, \ldots, F_{X_n}$.

1. Se tiene fijo $n \in \mathbb{N}$,

2. Se fija el número de simulaciones $m \in \mathbb{N}$

3. Para cada $i \in \{1, \ldots, m\}$ se extrae una muestra $X_{i,1} \rightsquigarrow f_{X_1},\ldots,X_{i,n} \rightsquigarrow f_{X_n}$,

4. Para cada $i \in \{1, \ldots, m\}$ se calcula la severidad total para la muestra $i$, 
$S_i = \sum\limits_{j=1}^n X_{i,j}$

::: {.example #l3ex1}
El siguiente código ejemplifica el algoritmo anterior, donde se asume que cada variable aleatoria de 
severidad $X_i$ sigue una ley log-normal $LN( \mu_i, \sigma_i )$, de parámetros $\mu_i, \sigma_i$, 
para $i \in \{1,\ldots, n\}$.
```{r l4c1}
# 1. número de distribuciones
n <- 200
# parámetros para las n distribuciones
mu <- seq( 1, 2, length.out = n )
sigma <- seq( 2, 3, length.out = n )

# 2. número de simulaciones
m <- 1e4 

# 3. simulación de severidades
X <- lapply( 1:m, FUN = function( i ) sapply( 1:n, FUN = function( j ) rlnorm( 1, meanlog = mu[ j ], sdlog = sigma[ j ] ) ) )

# 4. simulación de severidad total
S <- sapply( X, FUN = function( x ) sum( x ) )
```
:::

En el ejemplo anterior es de notar que la densidad de probabilidad de la severidad $S$ resulta de la
convolución de las $n$ densidades individuales $f_S = f_{X_1} \star \cdots \star f_{X_n}$, la cual
no presenta una forma analítica conocida. 

De la imposibilidad anterior se se puede ver la utilidad de trabajar con la simulación aleatoria de 
la variable $S$. Se puede estimar la distribución acumulada de probabilidad $F_S$ a partir 
de la distribución empírica $F_m$ de la muestra, con:
\begin{equation}
F_S( s ) \approx F_m( s ) = \frac{1}{m} \sum\limits_{i=1}^m \mathbf {1}_{(-\infty,s]}( S_i )
\end{equation}
el resultado de acotación de \@ref(thm:ddkw) nos da un criterio de convergencia de $F_m$ a $F_S$

Para construir $F_m$ en R, se puede utilizar la función ya empaquetada `ecdf` (empirical cumulative
distribution function).
```{r l4c2}
# estimación distribución acumulada empírica de S
Fm <- ecdf( S )

# esperanza empírica
EeS <- mean( S )

# esperanza teórica
ES <- sum( sapply( 1:n, FUN = function( i ) exp( mu[i] + 0.5 * sigma[i]^2 ) ) )

s <- seq( quantile( S, probs = 0.01 ), quantile( S, probs = 0.99 ), length.out = 1e3 )
Fms <- sapply( s, FUN = Fm )

plot( s, Fms, type = 's' )
abline( v = EeS, col = 'red' )
abline( v = ES, col = 'orange' )
```

Para calcular la esperanza de la severidad total $S$, también se puede utilizar una aproximación 
a la integral de Riemann-Stieltjes utilizando la distribución acumulada empírica $F_m$.
\begin{equation}
\mathbb{E}[ S ] = \int\limits_{\mathbb{R}} s dF_S( s )
\approx \int\limits_{\mathbb{R}} s dF_m( s )
\approx \sum\limits_{i=1}^N s_{i} \left( F_m( s_{i+1} ) - F_m( s_{i} ) \right)
\end{equation}

Esta aproximación en R puede ser implementada de la siguiente forma:
```{r l4c3}
N <- 1e5
s <- seq( min( S ), max( S ), length.out = N )
EmS <- sum( s[-N] * diff( sapply( s, FUN = Fm ) ) )
```

De ello tenemos los siguientes resultados de cálculo para el valor esperado de la severidad total
\begin{eqnarray*}
\mathbb{E}[S] = \sum\limits_{i=1}^n e^{ \mu_i + \frac{1}{2} \sigma_i^2 } & = & `r formatC( ES, digits = 4, format = 'f' )`, \\
\overline{S} = \frac{1}{m} \sum\limits_{i=1}^m S_i & = & `r formatC( EeS, digits = 4, format = 'f' )`, \\
\sum\limits_{i=1}^N s_{i} \left( F_m( s_{i+1} ) - F_m( s_{i} ) \right) & = & `r formatC( EmS, digits = 4, format = 'f' )`
\end{eqnarray*}

Lo bueno de poseer una buena aproximación a la distribución acumulada de una variable aleatoria, es 
que podemos calcular algunos otros valores de importancia relacionados a la variable aleatoria y
no tan solo utilizar medidas de tendencia central. Sin embargo, para que esta aproximación sea 
útil se requiere reducir el error de probabilidad \@ref(thm:ddkw).


<!-- La imagen a continuación muestra el tamaño de la simulación $n$ en función de los parámetros -->
<!-- $\delta$ y $\varepsilon$. Como se puede observar para tener un error de discrepancia útil, el -->
<!-- número de simulaciones crece rápidamente -->
<!-- ```{r l4c4} -->
<!-- e <- seq( 1e-6, 1e-3, length.out = 25 ) -->
<!-- d <- seq( 1e-6, 1e-3, length.out = length( e ) ) -->
<!-- n <- outer( e, d, FUN = function( e, d ) return( log( -log( d / 2 ) / ( 2 * e^2 ) ) ) ) -->
<!-- persp( e, d, n, col = 'darkgreen', theta = 140, phi = 20 ) -->
<!-- ``` -->

::: {.example #l3ex2}
Podemos considerar el caso sencillo donde el valor posible de severidad es determinista, es decir
para cada póliza $i\in \{1,\ldots,n\}$, el valor de severidad probable es único $M > 0$ si en caso 
se da un evento $A_i$, esto lo podemos expresar como $X_i = M \mathbf{1}_{A_i}$ es constante. Así, pérdida
total está dada por:
\begin{equation} 
S = \sum\limits_{i=1}^n X_i = \sum\limits_{i=1}^n M \mathbf{1}_{A_i} 
\end{equation}

El valor total esperado de reclamos está dado por:
\begin{equation}
\mathbb{E}[ S ] 
= \sum\limits_{i=1}^n \mathbb{E}\left[ M \mathbf{1}_{A_i} \right]
= M \sum\limits_{i=1}^n P( A_i )
\end{equation}
la última igualdad resulta de las propiedades de la función indicatriz \@ref(def:indicatriz).

Si en caso todos los $P(A_i) = p$ tienen la misma probabilidad, el valor total esperado de reclamos
toma la siguiente forma:
\begin{equation}
\mathbb{E}[S] = n M p
\end{equation}
:::

<!------------------------------------------------------------------------------------------------->
## Modelo colectivo

El modelo colectivo de riesgo considera un número de reclamos descritos por una variable aleatoria 
discreta $N$. Los reclamos corresponden a un número de pólizas en un periodo específico, el valor 
de cada reclamo $i \in \{1,\ldots,N\}$ está representado por las variables aleatorias $X_i$. 
Usualmente, se considera que cada uno de los reclamos $X_i$ están idénticamente distribuidos.
\begin{equation}
S = 
\left\{
\begin{array}{ll}
\sum\limits_{i=1}^N X_i & \text{si}\ N > 0 \\
0 & \text{si}\ N = 0
\end{array}
\right.
\end{equation}
o de forma más compacta se tan solo utilizar la igualdad $S = \sum\limits_{i=1}^N X_i$, donde se 
asume que la suma da $0$ si $N = 0$.

El valor esperado del total de reclamos $S$, está dado por:
\begin{eqnarray*}
\mathbb{E}[S]
& = & \mathbb{E}\left[ \sum\limits_{i=1}^N X_i \right] \\
& = & \sum\limits_{n=0}^{+\infty} \mathbb{E}\left[ 
\sum\limits_{i=1}^n X_i\ \middle|\ N = n \right]P( N = n )\quad
\text{utilizando la esperanza condicional} \\
& = & 0 P( N = 0 ) + \sum\limits_{n=1}^{+\infty} \mathbb{E}\left[ \sum\limits_{i=1}^n X_i\ \middle|\ N = n \right]P( N = n ) \\
& = & \sum\limits_{n=1}^{+\infty} \sum\limits_{i=1}^n \mathbb{E}\left[ X_i \mid N = n \right]P( N = n )\quad
\text{linealidad de la esperanza} \\
& = & \sum\limits_{n=0}^{+\infty} n \mathbb{E}\left[ X \mid N = n \right]P( N = n )\quad
\text{si $\{X_i\}$ son idénticamente distribuidas} \\
& = & \mathbb{E}\left[ X \right] \sum\limits_{n=0}^{+\infty} n P( N = n )\quad
\text{si $X$ y $N$ son independientes} \\
& = & \mathbb{E}[ N ] \mathbb{E}[ X ] 
\end{eqnarray*}

La distribución acumulada del reclamo total $S$ tiene la forma:
\begin{eqnarray*}
F_S( s ) 
& = & P( S \leq s ) \\
& = & P\left( \sum\limits_{i=1}^N X_i \leq s \right) \\
& = & \sum\limits_{n=0}^{+\infty} P\left( \sum\limits_{i=1}^n X_i \leq s \middle| N = n \right) P( N = n )\quad \text{utilizando la probabilidad condicional} \\
& = & \sum\limits_{n=0}^{+\infty} P\left( \sum\limits_{i=1}^n X_i \leq s \right) p_n\quad \text{si $X_i$ y $N$ son independientes} \\
& = & \sum\limits_{n=0}^{+\infty} F_{X_1} \star \cdots \star F_{X_n}( s ) p_n\quad \text{distribución de la suma de variables aleatorias} \\
& = & \sum\limits_{n=0}^{+\infty} F^{\star n}_{X}( s ) p_n\quad \text{si $\{X_i\}$ son idénticamente distribuidas}
\end{eqnarray*}
tomando $F^{\star 0}_{X}( s ) = 1$

<!------------------------------------------------------------------------------------------------->
### Algoritmo de simulación
La variable del reclamo total $S$ puede ser simulada mediante el siguiente método montecarlo.
Si $N$ sigue una ley discreta $f_N$ y cada valor severidad $X$ son idénticamente distribuidos 
con ley $f_X$.

1. Seleccionar el número de simulaciones $m$,

2. Se genera una muestra de tamaño $m$ de variables $N_1, \ldots, N_m$ con ley $f_N$,

3. Se genera para cada $i \in \{1,\ldots,m\}$ una muestra de tamaño $N_i$ de variables aleatorias 
$X_{i,1}, \ldots X_{i,N_i}$ con ley $f_X$,

4. Se calcula los reclamos totales $S_1, \ldots, S_m$ para cada simulación $i = \{1, \ldots, m\}$, 
mediante la siguiente suma $S_i = \sum\limits_{j=1}^{N_i} X_{i,j}$.

En el lenguaje de programación R, este método de simulación puede ser fácilmente implementado, 
como ya lo hemos realizado, utilizando las funciones de aplicación vectorial `sapply` y `lapply`. 

::: {.example #l3ex3}
Consideramos el caso de un modelo colectivo para el cuál el conteo de siniestros 
$N \rightsquigarrow Pois( \lambda )$ y la distribución de cada uno de los reclamos 
$\{X_i\}_{i\in \mathbb{N}}$, está dada por la misma distribución de probabilidad 
$X \rightsquigarrow LN( \mu, \sigma )$, siendo además cada uno de los reclamos indepencientes entre
si.
```{r l4c5}
# 1. selección de simulaciones
m <- 1e4

# 2. especificación de los parámetros para las distribuciones
u <- 5
s <- 2
l <- 3

# 3. simulación del conteo de siniestros
N <- rpois( n = m, lambda = l )

# 4. simulación de la severidad de los reclamos
X <- lapply( N, FUN = function( n ) rlnorm( n, meanlog = u, sdlog = s ) )

# 5. reclamo total, agregación por cada simulación
S <- sapply( X, FUN = function( x ) sum( x, na.rm = TRUE ) )
```
:::

Es de notar que una algoritmo como el descrito tiene una falencia cuando la frecuencia de siniestros
es poco observada, esto sucede cuando la probabilidad $P( N = 0 )$ es alta y por tal razón para 
generar suficientes reclamos y así poder tener cálculos con una buena aproximación numérica, 
con el uso de simulaciones se necesitará muchas simulaciones.

Es interesante observar que el modelo colectivo puede ser muchas veces calculado de forma similar
a un modelo individual, para ciertos casos particulares. Por ejemplo, si consideramos el caso 
cuando la variable aleatoria del conteo de siniestros $N \rightsquigarrow Bin( n, p )$ sigue una 
distribución binomial con parámetros $n$ y $p$ y los reclamos individuales $\{ X_i \}$ son i.i.d.
A partir de esto, el reclamo total $S$ puede ser expresado de dos formas
\begin{equation}
S = \sum\limits_{k=0}^{N} X_k
= \sum\limits_{k=0}^n B_k X_k
\end{equation}
donde $B_k \rightsquigarrow Ber( p )$ y es independientes de $X_k$. Así el modelo colectivo se 
transforma en un modelo individual con $n$ constante y valores de reclamos individuales dados por 
la variable aleatoria $Y_k = B_k X_k$.

Para este caso en particular
\begin{eqnarray*}
\mathbb{E}[ S ] 
& = & \mathbb{E}\left[ \sum\limits_{k=0}^{n} B_k X_k \right] \\
& = & \sum\limits_{k=0}^{n} \mathbb{E}\left[ B_k X_k \right] \\
& = & n \mathbb{E}[ B X ] \\
& = & n \mathbb{E}[ B ] \mathbb{E}[ X ] \\
& = & n p \mathbb{E}[ X ]
\end{eqnarray*}

así mismo,
\begin{eqnarray*}
\mathbb{V}[ S ]
& = & n \mathbb{V}[ B X ] \\
& = & n \left( \mathbb{E}[ B^2 X^2 ] - \mathbb{E}[ B X ]^2 \right) \\
& = & n \left( \mathbb{E}[ B^2 ] \mathbb{E}[ X^2 ] - \mathbb{E}[ B ]^2 \mathbb{E}[ X ]^2 \right) \\
& = & n \left( p \mathbb{E}[ X^2 ] - p^2 \mathbb{E}[ X ]^2 \right) \\
& = & n \left( p \mathbb{E}[ X^2 ] - p \mathbb{E}[ X ]^2 + p \mathbb{E}[ X ]^2  - p^2 \mathbb{E}[ X ]^2 \right) \\
& = & n \left( p \mathbb{V}[ X ] + p ( 1 - p ) \mathbb{E}[ X ]^2 \right) \\
& = & n \left( \mathbb{E}[B] \mathbb{V}[ X ] + \mathbb{V}[B] \mathbb{E}[ X ]^2 \right)
\end{eqnarray*}

::: {.example #l3ex3}
Hacemos uso del algoritmo de simulación, pero bajo la consideración anterior donde el conteo 
de siniestros $N \rightsquigarrow Bin( n, p )$, en algunos casos se puede considerar $n$ como el 
número de pólizas vendidas, esto supone que solo se presenta un reclamo por póliza. Por su parte los
reclamos consideraremos  $X_i \rightsquigarrow LN( \mu, \sigma )$, para todo $i \in \{1,\ldots,n\}$. 
Si consideramos generar la simulación como un modelo individual, generamos variables aleatorias
$B_i \rightsquigarrow Ber(p)$, para todo $i \in \{1,\ldots,n\}$.
```{r l4c6}
m <- 1e4
n <- 1000
p <- 0.2
mu <- 5
sigma <- 2
B <- lapply( 1:m, FUN = function( i ) rbinom( n, size = 1, prob = p ) )
X <- lapply( 1:m, FUN = function( i ) rlnorm( n, meanlog = mu, sdlog = sigma ) )
S <- sapply( 1:m, FUN = function( i ) sum( B[[ i ]] * X[[ i ]], na.rm = TRUE ) )

EeS <- mean( S )
ES <- n * p * exp( mu + 0.5 * sigma^2 )
```

\begin{eqnarray*}
\mathbb{E}[S] = n p e^{ \mu + \frac{1}{2} \sigma^2 } & = & `r formatC( ES, digits = 4, format = 'f' )`, \\
\overline{S} = \frac{1}{m} \sum\limits_{i=1}^m S_i & = & `r formatC( EeS, digits = 4, format = 'f' )`, 
\end{eqnarray*}
:::

Es importante observar que si la frecuencia de reclamos es superior a $1$, sea este por póliza, 
individuo o en general por unidad asegurada, la aproximación anterior no es la correcta si no 
se realiza un ajuste al valor $n$ que es el número máximo de siniestros. Sino también, se puede 
considera que las variables de los reclamos es la suma total de reclamos por póliza.

Por otra parte, es de notar que en el cálculo hay un gasto innecesario de valores simulados de 
reclamos $X_i$ ya que algunos se multiplicaran por $B_i$, la cual solo toma valores $\{0,1\}$.

<!------------------------------------------------------------------------------------------------->
## Modelos mixtos
En algunos casos en particular se considera un modelo de agregación que es una mixtura entre el
modelo individual y el modelo colectivo. Se parte de considerar un número $n$ de unidades aseguradas
donde para cada unidad $i \in \{1, \ldots, n\}$, se considera que puede presentar una cantidad 
de reclamos dados por una variable aleatoria discreta $N_i$, y así para cada presentar un número
de reclamos $X_{i,1}, \ldots, X_{i,N_i}$. Así el reclamo total viene dado por la expresión
\begin{equation}
S 
= \sum\limits_{i=1}^n X_i
= \sum\limits_{i=1}^n \sum\limits_{j=1}^{N_i} X_{i,j}
\end{equation}

<!------------------------------------------------------------------------------------------------->
## Modelos con variables explicativas
En algunos casos más generales, donde la población presenta heterogeneidad respecto del riesgo al
cual están expuestos, como también de las dimensiones de sus reclamos, se considera que existen 
variables aleatorias adicionales $Y_1, \ldots, Y_n$ que determinan el número de reclamos $N$ y 
el valor de los siniestros $\{X_i\}$. Es decir no hay independencia entre $\{Y_j\}$ y $N$ así 
como tampoco entre $\{Y_j\}$ y $\{X_i\}$. Es así que un modelo colectivo $S = \sum\limits_{i=1}^N X_i$
su estudio, estimación y tarificación debe ser realizada de forma condicional respecto de las 
variables aleatorias explicativas $\{Y_j\}$,
\begin{equation}
\mathbb{E}[ S ] 
= \mathbb{E}\left[ \mathbb{E}\left[ S \middle| Y_1, \ldots, Y_n \right] \right]
\end{equation}
de donde es necesario estimar cada una de las esperanzas condicionadas 
$\mathbb{E}\left[ S \middle| Y_1, \ldots, Y_n \right]$.

En la práctica las variables explicativas $\{ Y_j \}$ suelen ser seleccionadas para caracterizar 
el perfil de riesgo de cada cliente. Para su selección se suele utilizar algunos criterios de tipo 
económico, financiero, legal y estadístico.

<!------------------------------------------------------------------------------------------------->
## Aplicación del deducible

En muchas ocasiones según las condiciones de los contratos de seguro y el apetito de riesgo del 
asegurador, se configura funciones deducibles sobre los reclamos.

```{r l4c7}
# 1. selección de simulaciones
m <- 1e4

# 2. especificación de los parámetros para las distribuciones
u <- 5
s <- 2
l <- 3

# 3. se especifica la función deducible
D <- function( x, d, M ) {
  return( min( max( x - d, 0 ), M ) )
}

# 4. simulación del conteo de siniestros
N <- rpois( n = m, lambda = l )

# 5. simulación de la severidad de los reclamos
X <- lapply( N, FUN = function( n ) rlnorm( n, meanlog = u, sdlog = s ) )

# 6. se aplica el deducible a los reclamos
DX <- lapply( X, FUN = function( x ) sapply( x, FUN = function( y ) D( y, 10, 1000 ) ) )

# 7. reclamo total, agregación por cada simulación
S <- sapply( DX, FUN = function( x ) ifelse( length( x ) == 0, 0, sum( x, na.rm = TRUE ) ) )
```

$S_1, \ldots, S_m \rightsquigarrow F_S$
```{r l4c8}
FS <- seq( 0, 1, 0.01 )
Sq <- quantile( S, probs = FS )
ES <- mean( S )
plot( Sq, FS, type = 's', col = 'darkgreen' )
abline( v = ES, col = 'red' )
```

::: {.example #l3ex4}
En este caso en particular estudiaremos la velocidad de convergencia del método resultante del 
teorema del límite central \@ref(thm:tlc). Generaremos una simulación aleatoria de la suma
agregada $S_n$ y mostraresmo s
```{r l4c9}
m <- 500
n <- 5000
u <- 4
s <- 2
X <- lapply( 1:m, FUN = function( j ) rlnorm( n, meanlog = u, sdlog = s ) )
EX <- exp( u + 0.5 * s^2 )
SDX <- sqrt( ( exp( s^2 ) - 1 ) * exp( 2 * u + s^2 ) )
S <- lapply( X, FUN = function( x ) cumsum( x ) )
ES <- sapply( 1:n, FUN = function( i ) mean( sapply( 1:m, FUN = function( j ) S[[ j ]][ i ] ) ) )
VS <- sapply( 1:n, FUN = function( i ) var( sapply( 1:m, FUN = function( j ) S[[ j ]][ i ] ) ) )
NS <- lapply( S, FUN = function( s ) ( s - ES ) / sqrt( abs( VS ) ) )
z <- seq( -4, 4, length.out = 100 )
FSn <- lapply( 1:n, FUN = function( i ) ecdf( sapply( 1:m, FUN = function( j ) NS[[ j ]][ i ] ) )( z ) )
D <- sapply( FSn, FUN = function( Fn ) max( abs( Fn - pnorm( z ) ) ) )

C <- 0.015
# C <- 1 / sqrt( 2 * pi )
rho <- exp( 3 * u + 3^2 * s^2 / 2 )
Bn <- C * rho / ( SDX^3 * sqrt( 1:n ) )

plot( 1:n, D, pch = 16, cex = 0.5, type = 'l', lwd = 2, lty = 1, ylim = c( 0, 0.5 ), col = 'royalblue4' )
points( 1:n, Bn, type = 'l', lty = 1, col = 'red' )
```
:::


```{r l4c10}
l <- 3
n <- 300
dt <- rexp( n = n, rate = 1 / l )
t <- c( 0, cumsum( dt ) )
dN <- sapply( dt, FUN = function( w ) rpois( 1, lambda = l * w ) )
N <- c( 0, cumsum( dN ) )
sh <- 3
rt <- 2
X <- lapply( dN, FUN = function( n ) rgamma( n, shape = sh, rate = rt ) )
dS <- sapply( X, FUN = function( x ) sum( x ) )
S <- c( 0, cumsum( dS ) )
plot( t, N, type = 's' )
plot( t, S, type = 's' )
```

<!------------------------------------------------------------------------------------------------->
## Algoritmo de Panjer

<!------------------------------------------------------------------------------------------------->
## Estimación usando la transformada de Fourier

Para el caso del modelo individual de riesgos podemos hacer uso de la siguiente estimación de la
densidad de probabilidad de los reclamos totales $S$, utilizando la transformada de Fourier. En la 
implementación numérica se utiliza la transformada de Fourier rápida (FFT).
\begin{equation}
\mathcal{F}\left( f_S \right)
= \mathcal{F}\left( f^{\star n}_X \right)
= \mathcal{F}\left( f_X \right)^{n}
\end{equation}

Por tanto de esta relación como la transformada de Fourier es invertible, existe $\mathcal{F}^{-1}$. 
Resulta el siguiente método para calcular la densidad de $S$
\begin{equation}
f_S = \mathcal{F}^{-1}\left( \mathcal{F}\left( f_S \right) \right)
= \mathcal{F}^{-1}\left(\mathcal{F}\left( f_X \right)^{n} \right)
\end{equation}

En conclusión para determinar la densidad de probabilidad de $S$ basta conocer la transformada de
Fourier de la distribución de los reclamos individuales, multiplicarla por si misma $n$ veces y 
tomar la transformada de Fourier inversa.

\begin{eqnarray*}
\mathcal{F}\left( f_S \right)
& = & \mathcal{F}\left( \sum\limits_{n=0}^{+\infty} p_n f_X^{\star n} \right) \\
& = & \sum\limits_{n=0}^{+\infty} p_n \mathcal{F}\left( f_X^{\star n} \right) \\
& = & \sum\limits_{n=0}^{+\infty} p_n \mathcal{F}\left( f_X \right)^{n}
\end{eqnarray*}

como consecuencia
\begin{eqnarray*}
f_S 
& = & \mathcal{F}^{-1}\left( \mathcal{F}\left( f_S \right) \right)\\
& = & \mathcal{F}^{-1}\left( \sum\limits_{n=0}^{+\infty} p_n \mathcal{F}\left( f_X \right)^{n} \right)\quad
\text{Una sola inversión} \\
& = & \sum\limits_{n=0}^{+\infty} p_n \mathcal{F}^{-1}\left( \mathcal{F}\left( f_X \right)^{n} \right)\quad
\text{Una inversión por cada término en la suma}
\end{eqnarray*}


\begin{equation}
W_n = \frac{S_n}{n}
\end{equation}

\begin{equation}
\mathbb{E}\left[ W_n \right]
= \mathbb{E}\left[ \frac{S_n}{n} \right] 
= \frac{1}{n} \mathbb{E}\left[ S_n \right]
\end{equation}

\begin{equation}
\mathbb{V}\left[ W_n \right]
= \mathbb{V}\left[ \frac{S_n}{n} \right]
= \frac{1}{n^2} \mathbb{V}\left[ S_n \right]
\end{equation}
