# Medidas de riesgo

Se tiene algunas propiedades deseables para una medida de riesgo, $\zeta: \mathbb{R} 
\longrightarrow \mathbb{R}$.

1. **Homogenidad**
\begin{equation}
\zeta( a X ) = a \zeta( X )
\end{equation}
2. **Invarianza ante las traslaciones**
\begin{equation}
\zeta( \alpha X + a ) = \zeta( \alpha X ) + a
\end{equation}
3. **Monotonicidad**
\begin{equation}
\zeta( X + a ) = \zeta( X ) + a
\end{equation}
4. **Sub-aditividad**
\begin{equation}
\zeta( X_1 + X_2 ) \leq \zeta( X_1 ) + \zeta( X_2 )
\end{equation}

Si en caso la medida de riesgo satisface las cuatro propiedades anteriores se dice que es un 
**medida de riesgo coherente**.


\begin{equation}
VaR_{\alpha}( X ) = F_X^{-1}( \alpha )
\end{equation}

\begin{equation}
TVaR_{\alpha}( X ) = \frac{1}{1-\alpha} \int\limits_{\alpha}^1 VaR_u( X )\ du
\end{equation}

```{r l6c1}
u <- 4
s <- 0.5
n <- 1e4
X <- rlnorm( n, meanlog = u, sdlog = s )
k <- seq( 0, 1, 0.2 ) 
VaRX <- quantile( X, probs = k, names = FALSE )
TVaRX <- sapply( 
  1:length( VaRX ), 
  FUN = function( i ) ifelse( k[ i ] < 1, ( 1 / ( 1 - k[ i ] ) ) * mean( X * ( X > VaRX[ i ] ) ), max( X ) ) )

hist( X, breaks = 100, xlim = c( 0, 1.1 * max( X ) ) )
abline( v = VaRX, col = 'red' )

hist( X, breaks = 100, xlim = c( 0, 1.1 * max( X ) ) )
abline( v = TVaRX, col = 'blue' )
```

```{r l6c2}
plot( k, VaRX, ylim = c( 0, 1e3 ) )
points( k, TVaRX, col = 'red' )
```







