<!------------------------------------------------------------------------------------------------->
# Preliminares

<!------------------------------------------------------------------------------------------------->
## Notación matemática

1. $\N$ el conjunto de los números naturales $\N = \{0,1,2,\ldots,\}$

2. $\N^*$ el conjunto de los números naturales positivos $\N^* = \N \setminus \{0\} = \{1,2,3,\ldots,\}$

3. $\Z$ el conjunto de los números enteros, $\Z = \{\ldots,-2,-1,0,1,2, \ldots \}$

4. $\R$ el conjunto de los números reales

5. $\R_+$ el conjunto de los números reales no negativos $\R_+ = \{ x \in \R \mid x \geq 0 \}$

6. $\C$ el conjunto de los números complejos, $\C = \R \oplus i \R$

7. $\overline{\R} = \R \cup \{ +\infty \} \cup \{ -\infty \}$ el conjunto de los 
reales extendido incluyendo los infinitos

8. $x \approx y$ indica que el valor $y$ es aproximado al valor $x$

9. $f: X \longrightarrow Y$ la función que toma valores en $X$ y entrega valores en $Y$

10. $\sum\limits_{k=0}^n x_k$ es la suma de los elementos $x_0,\ldots,x_n$ de una lista

11. $[ a, b ] = \left\{ x \in \R \mid x \geq a \land x \leq b \right\}$ intervalo cerrado para
cualquier $a,b \in \overline{\R}$

12. $(a,b) = \left\{ x \in \R \mid x > a \land x < b \right\}$ intervalo abierto para 
cualquier $a,b \in \overline{\R}$

13. $\{x_n\}_{n\in\N} = \left\{ x_n \in X \mid n \in \N \right\}$ secuencia en 
el conjunto $X$, no es más que una función de $\N$ con valores en $X$

14. $\underset{x \rightarrow y}{\lim} f(x) = a$ límite de la función $f(x)$ cuando $x$ tiende a $y$.

15. $\inf A$ es la mayor de las cotas inferiores de $A$.

16. $\sup A$ es la menor de las cotas superiores de $A$.

17. $\Dif f$ conjunto de puntos donde la función $f$ es diferenciable.


<!------------------------------------------------------------------------------------------------->
## Consideraciones de programación en R

### Opciones usuales

```{r l2c1, warning = FALSE}
options( scipen = 9999 )
options( stringsAsFactors = FALSE )
```

<!------------------------------------------------------------------------------------------------->
### Paquetes usuales

```{r l2c2, warning = FALSE}
library( actuar )
library( data.table )
library( fExtremes )
library( fitdistrplus )
library( ggplot2 )
library( googledrive )
library( kableExtra )
library( knitr )
library( latex2exp )
library( lubridate )
library( openxlsx )
library( readxl )
library( rmarkdown )
library( shiny )
library( wesanderson )
```

<!------------------------------------------------------------------------------------------------->
### Estructuras básicas

Para definir una variable utilizamos el operador de asignación `<-`, también se puede utilizar `=`.

Un **vector** se define con la función de concatenación `c`
```{r l2c3}
x <- c( 1, 2, 3 )
print( x )
```

También, se puede guardar los elementos en una **lista**
```{r l2c4}
x <- list( 1, 2, 3 )
print( x )
```

Los elementos de las listas se pueden guardar con nombres.
```{r l2c5}
x <- list( 'a' = 1, 'b' = 2, 'c' = 3 )
print( x )
x[[ 'b' ]]
```

Una **función** se define con la sentencia `function`
```{r l2c6}
f <- function( t ) {
  return( t^2 )
}
```

Si buscamos aplicar una función sobre un vector, podemos utilizar `sapply`
```{r l2c7}
y <- sapply( x, FUN = f )
print( y )
```

```{r l2c8}
z <- lapply( x, FUN = f )
print( z )
```

Para muchas tareas que están relacionadas con el manejo de datos, podemos utilizar las 
funcionalidades del paquete de R, `data.table`. Para trabajar con fechas recomendamos utilizar
el paquete `lubridate`. Para trabajar con distribuciones de probabilidad que se utilizan para 
modelar valores extremos utilizamos `fExtremes`. Para varias funcionalidades asociadas a la 
estimación de modelos de pérdida utilizamos `actuar`.

```{r l2end, echo = FALSE}
rm( list = ls()[ ls() != 'def.chunk.hook' ] )
```
