<!------------------------------------------------------------------------------------------------->
# Modelos de pérdida agregada


<!------------------------------------------------------------------------------------------------->
## Pasivos y activos de una aseguradora

### Pasivos

1. Capitales propios

2. Reservas técnicas

3. Reservas para otros riesgos

4. Deudas o depósitos en dinero recibidos por cesiones

5. Otras deudas por pagar


### Activos 

1. Capital suscrito no desembolsado

2. Activos no materiales

3. Inversiones

4. Parte de reaseguros en reservas técnicas

5. Deudas por cobrar

6. Otros activos


<!------------------------------------------------------------------------------------------------->
## Reservas técnicas

1. Reservas para primas no adquiridas

2. Reservas de riesgos en curso

3. Reservas de siniestros a pagar

  a. Siniestros sucedidos, reportados, resueltos, no pagados
  
  b. Siniestros sucedidos, reportados, no resueltos, no pagados
  
  c. Siniestros sucedidos, no reportados, no resueltos, no pagados
  
  
$R$ Ganancia
$P$ Ingreso por primas
$I$ Ingreso por inversiones
$S$ Pago de siniestros
$G$ Gastos de subscripción
\begin{equation}
R = P + I - S - G
\end{equation}

<!------------------------------------------------------------------------------------------------->
## Mutualización del riesgo
La idea de mantener un seguro está basada en la mutualización de los riesgos. La mutualización 
como tal nace del mismo mecanismo bajo el cual funciona un seguro, cada asegurado transfiera 
su riesgo individual a la compañia de seguros por su parte, la suma total de estos riesgos $S$ es 
el riesgo total que asume el asegurador.

Los riesgos de cada uno de los $n \in \mathbb{N}$ asegurados, pueden ser representados por variables 
aleatorias $X_1,\ldots X_n$, las mismas pueden ser independientes o dependientes entre ellas. El 
costo total del portafolio está dado por la suma de todos estos riesgos.
\begin{equation}
S = \sum\limits_{i=1}^n X_i
\end{equation}
El conocer la distribución del costo total $S$ es una tarea crucial para el asegurador.

El costo total esperado esta dado claramente por la siguiente expresión.
\begin{equation}
\mathbb{E}[ S ]
= \mathbb{E}\left[ \sum\limits_{i=1}^n X_i \right] 
= \sum\limits_{i=1}^n \mathbb{E}\left[ X_i \right]
\end{equation}
la varianza de la variable aleatoria del costo total $S$, está dada por:
\begin{eqnarray*}
\mathbb{V}\left[ S \right]
& = & \mathbb{V}\left[ \sum\limits_{i=1}^n X_i \right] \\
& = & \sum\limits_{i=1}^n \mathbb{V}\left[ X_i \right] 
+ \sum\limits_{i=1}^n \sum\limits_{j=1,j\neq i}^n \mathbb{C}\left[ X_i, X_j \right] \\
& = & \sum\limits_{i=1}^n \mathbb{V}\left[ X_i \right] 
+ 2\sum\limits_{i=1}^{n-1} \sum\limits_{j=i+1}^n \mathbb{C}\left[ X_i, X_j \right]
\end{eqnarray*}

$S_n = \sum\limits_{i=1}^n X_i$
\begin{equation}
W_n = \frac{S_n}{n}
\end{equation}

\begin{equation}
\mathbb{E}\left[ W_n \right]
= \mathbb{E}\left[ \frac{S_n}{n} \right] 
= \frac{1}{n} \mathbb{E}\left[ S_n \right]
\end{equation}

\begin{equation}
\mathbb{V}\left[ W_n \right]
= \mathbb{V}\left[ \frac{S_n}{n} \right]
= \frac{1}{n^2} \mathbb{V}\left[ S_n \right]
\end{equation}

<!------------------------------------------------------------------------------------------------->
## Modelo individual
En el modelo de riesgos individuales consideramos que el número de siniestros que se producirán es
conocido, por ejemplo puede ser a lo sumo el tamaño de la población asegurada, en tal caso la
variable aleatoria $N$ pasa a ser una constante, que representaremos por $n$. De esta forma, la
severidad total puede ser fácilmente representada por: 
\begin{equation}
  S = \sum\limits_{i=1}^n X_i
\end{equation}

La hipótesis más usual que sostiene a este modelo es la indenpendencia entre cada uno de los
reclamos $X_i$ y $X_j$ son independientes para cualquier $1 \leq i \neq j \leq n$.

El valor esperado de la severidad total $S$ es:
\begin{eqnarray*}
\mathbb{E}[S]
& = & \mathbb{E}\left[ \sum\limits_{i=1}^n X_i \right] \\
& = & \sum\limits_{i=1}^n \mathbb{E}\left[ X_i \right]
\end{eqnarray*}

Así mismo con la varianza de $S$.
\begin{eqnarray*}
\mathbb{V}\left[ S \right]
& = & \mathbb{V}\left[ \sum\limits_{i=1}^n X_i \right] \\
& = & \sum\limits_{i=1}^n \mathbb{V}\left[ X_i \right] 
+ \sum\limits_{i=1}^n \sum\limits_{j=1,j\neq i}^n \mathbb{C}\left[ X_i, X_j \right] \\
& = & \sum\limits_{i=1}^n \mathbb{V}\left[ X_i \right]\quad \text{por independencia entre $X_i$ y $X_j$}
\end{eqnarray*}


### Algorimo de simulación
Se puede simular la severidad total $S$ para el caso donde se asume independencia entre cada una 
de las severidades $X_1, \ldots, X_n$ y se conoce cada una de sus densidades de probabilidad
$f_{X_1}, \ldots, f_{X_n}$ o distribuciones de probabilidad $F_{X_1}, \ldots, F_{X_n}$.

1. Se tiene fijo $n \in \mathbb{N}$,

2. Se fija el número de simulaciones $m \in \mathbb{N}$

3. Para cada $i \in \{1, \ldots, m\}$ se extrae una muestra $X_{i,1} \rightsquigarrow f_{X_1},\ldots,X_{i,n} \rightsquigarrow f_{X_n}$,

4. Para cada $i \in \{1, \ldots, m\}$ se calcula la severidad total para la muestra $i$, 
$S_i = \sum\limits_{j=1}^n X_{i,j}$

::: {.example #l3ex1}
El siguiente código ejemplifica el algoritmo anterior, donde se asume que cada variable aleatoria de 
severidad $X_i$ sigue una ley log-normal $LN( \mu_i, \sigma_i )$, de parámetros $\mu_i, \sigma_i$, 
para $i \in \{1,\ldots, n\}$.
```{r l3c1}
# 1. número de distribuciones
n <- 200
# parámetros para las n distribuciones
mu <- seq( 1, 2, length.out = n )
sigma <- seq( 2, 3, length.out = n )

# 2. número de simulaciones
m <- 1e4 

# 3. simulación de severidades
X <- lapply( 1:m, FUN = function( i ) sapply( 1:n, FUN = function( j ) rlnorm( 1, meanlog = mu[ j ], sdlog = sigma[ j ] ) ) )

# 4. simulación de severidad total
S <- sapply( X, FUN = function( x ) sum( x ) )
```
:::

En el ejemplo anterior es de notar que la densidad de probabilidad de la severidad $S$ resulta de la
convolución de las $n$ densidades individuales $f_S = f_{X_1} \star \cdots \star f_{X_n}$, la cual
no presenta una forma analítica conocida. 

De la imposibilidad anterior se se puede ver la utilidad de trabajar con la simulación aleatoria de 
la variable $S$. Se puede estimar la distribución acumulada de probabilidad $F_S$ a partir 
de la distribución empírica $F_m$ de la muestra, con:
\begin{equation}
F_S( s ) \approx F_m( s ) = \frac{1}{m} \sum\limits_{i=1}^m \mathbf {1}_{(-\infty,s]}( S_i )
\end{equation}
el resultado de acotación de \@ref(thm:ddkw) nos da un criterio de convergencia de $F_m$ a $F_S$

Para construir $F_m$ en R, se puede utilizar la función ya empaquetada `ecdf` (empirical cumulative
distribution function).
```{r l3c2}
# estimación distribución acumulada empírica de S
Fm <- ecdf( S )

# esperanza empírica
EeS <- mean( S )

# esperanza teórica
ES <- sum( sapply( 1:n, FUN = function( i ) exp( mu[i] + 0.5 * sigma[i]^2 ) ) )

s <- seq( quantile( S, probs = 0.01 ), quantile( S, probs = 0.99 ), length.out = 1e3 )
Fms <- sapply( s, FUN = Fm )

plot( s, Fms, type = 's' )
abline( v = EeS, col = 'red' )
abline( v = ES, col = 'orange' )
```

Para calcular la esperanza de la severidad total $S$, también se puede utilizar una aproximación 
a la integral de Riemann-Stieltjes.
\begin{equation}
\mathbb{E}[ S ] = \int\limits_{\mathbb{R}} s dF_S( s )
\approx \int\limits_{\mathbb{R}} s dF_m( s )
\approx \sum\limits_{i=1}^N s_{i} \left( F_m( s_{i+1} ) - F_m( s_{i} ) \right)
\end{equation}

Esta aproximación en R puede ser implementada de la siguiente forma:
```{r l3c3}
N <- 1e5
s <- seq( min( S ), max( S ), length.out = N )
EmS <- sum( s[-N] * diff( sapply( s, FUN = Fm ) ) )
```

De ello tenemos los siguientes resultados de cálculo para el valor esperado de la severidad total
\begin{eqnarray*}
\mathbb{E}[S] = \sum\limits_{i=1}^n e^{ \mu_i + \frac{1}{2} \sigma_i^2 } & = & `r round( ES, 4 )`, \\
\overline{S} = \frac{1}{m} \sum\limits_{i=1}^m S_i & = & `r round( EeS, 4 )`, \\
\sum\limits_{i=1}^N s_{i} \left( F_m( s_{i+1} ) - F_m( s_{i} ) \right) & = & `r round( EmS, 4 )`
\end{eqnarray*}

::: {.example #l3ex2}
Podemos considerar el caso sencillo donde el valor posible de severidad es determinista, es decir
para cada póliza $i\in \{1,\ldots,n\}$, el valor de severidad probable es único $M > 0$ si en caso 
se da un evento $A_i$, esto lo podemos expresar como $X_i = M \mathbf{1}_{A_i}$ es constante. Así, pérdida
total está dada por:
\begin{equation} 
S = \sum\limits_{i=1}^n X_i = \sum\limits_{i=1}^n M \mathbf{1}_{A_i} 
\end{equation}

El valor total esperado de reclamos está dado por:
\begin{equation}
\mathbf{E}[ S ] 
= \sum\limits_{i=1}^n \mathbf{E}\left[ M \mathbf{1}_{A_i} \right]
= M \sum\limits_{i=1}^n P( A_i )
\end{equation}
la última igualdad resulta de las propiedades de la función indicatriz \@ref(def:indicatriz).

Si en caso todos los $P(A_i) = p$ tienen la misma probabilidad, el valor total esperado de reclamos
toma la siguiente forma:
\begin{equation}
\mathbb{E}[S] = n M p
\end{equation}
:::

<!------------------------------------------------------------------------------------------------->
## Modelo colectivo

El modelo colectivo de riesgo considera un número de reclamos descritos por una variable aleatoria 
discreta $N$. Los reclamos corresponden a un número de pólizas en un periodo específico, el valor 
de cada reclamo $i \in \{1,\ldots,N\}$ está representado por las variables aleatorias $X_i$. 
Usualmente, se considera que cada uno de los reclamos $X_i$ están idénticamente distribuidos.
\begin{equation}
S = 
\left\{
\begin{array}{ll}
\sum\limits_{i=1}^N X_i & \text{si}\ N > 0 \\
0 & \text{si}\ N = 0
\end{array}
\right.
\end{equation}
o de forma más compacta y equivalente $S = \mathbf{1}_{\mathbb{N}^*}( N ) \sum\limits_{i=1}^N X_i$

El valor esperado del total de reclamos $S$, está dado por:
\begin{eqnarray*}
\mathbb{E}[S]
& = & \mathbb{E}\left[ \mathbf{1}_{\mathbb{N}^*}( N ) \sum\limits_{i=1}^N X_i \right] \\
& = & \sum\limits_{n=0}^{+\infty} \mathbb{E}\left[ \mathbf{1}_{\mathbb{N}^*}( N ) 
\sum\limits_{i=1}^n X_i\ \middle|\ N = n \right]P( N = n )\quad
\text{utilizando la esperanza condicional} \\
& = & 0 P( N = 0 ) + \sum\limits_{n=1}^{+\infty} \mathbb{E}\left[ \sum\limits_{i=1}^n X_i\ \middle|\ N = n \right]P( N = n ) \\
& = & \sum\limits_{n=1}^{+\infty} \sum\limits_{i=1}^n \mathbb{E}\left[ X_i \mid N = n \right]P( N = n )\quad
\text{linealidad de la esperanza} \\
& = & \sum\limits_{n=0}^{+\infty} n \mathbb{E}\left[ X \mid N = n \right]P( N = n )\quad
\text{si $\{X_i\}$ son identicamente distribuidas} \\
& = & \mathbb{E}\left[ X \right] \sum\limits_{n=0}^{+\infty} n P( N = n )\quad
\text{si $X$ y $N$ son independientes} \\
& = & \mathbb{E}[ X ] \mathbb{E}[ N ]
\end{eqnarray*}

La variable del reclamo total $S$ puede ser simulada mediante el siguiente método montecarlo.
Si $N$ sigue una ley discreta $f_N$ y cada valor severidad $X$ son idénticamente distribuidos 
con ley $f_X$.

1. Seleccionar el número de simulaciones $m$,

2. Se genera una muestra de tamaño $m$ de variables $N_1, \ldots, N_m$ con ley $f_N$,

3. Se genera para cada $i \in \{1,\ldots,m\}$ una muestra de tamaño $N_i$ de variables aleatorias 
$X_{i,1}, \ldots X_{i,N_i}$ con ley $f_X$,

4. Se calcula los reclamos totales $S_1, \ldots, S_m$ para cada simulación $i = \{1, \ldots, m\}$, 
mediante la siguiente suma $S_i = \sum\limits_{j=1}^{N_i} X_{i,j}$.

En el lenguaje de programación R, este método de simulación puede ser fácilmente implementado 
utilizando las funciones de aplicación vectorial `sapply` y `lapply`. 

::: {.example #l3ex3}
Para este ejemplo práctico en particular consideramos $N \rightsquigarrow Pois( \lambda )$ y 
$X \rightsquigarrow LN( \mu, \sigma )$.
```{r l3c4}
m <- 1e4
u <- 5
s <- 2
l <- 3
N <- rpois( n = m, lambda = l )
X <- lapply( N, FUN = function( n ) rlnorm( n, meanlog = u, sdlog = s ) )
S <- sapply( X, FUN = function( x ) sum( x, na.rm = TRUE ) )
plot( sort( S ) )
```
:::

```{r l3c5}
D <- function( x, m, M ) {
  return( min( max( x - m, 0 ), M ) )
}
m <- 1000
n <- 100
u <- 5
s <- 2
l <- 5
N <- rpois( n = m, lambda = l )
X <- lapply( 1:m, FUN = function( i ) rlnorm( N[i], meanlog = u, sdlog = s ) )
DX <- lapply( X, FUN = function( x ) sapply( x, FUN = function( y ) D( y, 10, 1000 ) ) )
S <- sapply( X, FUN = function( x ) sum( x ) )
plot( sort( S ) )
```

$S_1, \ldots, S_m \rightsquigarrow F_S$
```{r l3c6}
FS <- seq( 0, 1, 0.01 )
Sq <- quantile( S, probs = FS )
ES <- mean( S )
plot( Sq, FS, type = 's', col = 'darkgreen' )
abline( v = ES, col = 'red' )
```

\begin{equation}
\mathbb{E}[ S ] = \int_{\mathbb{R}_+} f_S( x )\ dx \approx \frac{1}{m} \sum\limits_{i=1}^m S_i
\end{equation}


::: {.example #l3ex3}
En este caso en particular estudiaremos la velocidad de convergencia del método resultante del 
teorema del límite central \@ref(thm:tlc). Generaremos una simulación aleatoria de la suma
agregada $S_n$ y mostraresmo s
```{r l3c7}
m <- 500
n <- 5000
u <- 4
s <- 2
X <- lapply( 1:m, FUN = function( j ) rlnorm( n, meanlog = u, sdlog = s ) )
EX <- exp( u + 0.5 * s^2 )
SDX <- sqrt( ( exp( s^2 ) - 1 ) * exp( 2 * u + s^2 ) )
S <- lapply( X, FUN = function( x ) cumsum( x ) )
ES <- sapply( 1:n, FUN = function( i ) mean( sapply( 1:m, FUN = function( j ) S[[ j ]][ i ] ) ) )
VS <- sapply( 1:n, FUN = function( i ) var( sapply( 1:m, FUN = function( j ) S[[ j ]][ i ] ) ) )
NS <- lapply( S, FUN = function( s ) ( s - ES ) / sqrt( abs( VS ) ) )
z <- seq( -4, 4, length.out = 100 )
FSn <- lapply( 1:n, FUN = function( i ) ecdf( sapply( 1:m, FUN = function( j ) NS[[ j ]][ i ] ) )( z ) )
D <- sapply( FSn, FUN = function( Fn ) max( abs( Fn - pnorm( z ) ) ) )

C <- 0.015
# C <- 1 / sqrt( 2 * pi )
rho <- exp( 3 * u + 3^2 * s^2 / 2 )
Bn <- C * rho / ( SDX^3 * sqrt( 1:n ) )

plot( 1:n, D, pch = 16, cex = 0.5, type = 'l', lwd = 2, lty = 1, ylim = c( 0, 0.5 ), col = 'royalblue4' )
points( 1:n, Bn, type = 'l', lty = 1, col = 'red' )
```
:::


```{r l3c8}
l <- 3
n <- 300
dt <- rexp( n = n, rate = 1 / l )
t <- c( 0, cumsum( dt ) )
dN <- sapply( dt, FUN = function( w ) rpois( 1, lambda = l * w ) )
N <- c( 0, cumsum( dN ) )
sh <- 3
rt <- 2
X <- lapply( dN, FUN = function( n ) rgamma( n, shape = sh, rate = rt ) )
dS <- sapply( X, FUN = function( x ) sum( x ) )
S <- c( 0, cumsum( dS ) )
plot( t, N, type = 's' )
plot( t, S, type = 's' )
```


## Medidas de riesgo

<!------------------------------------------------------------------------------------------------->
::: {.definition #spv name="Medida de riesgo coherente"}
Una **medida de riesgo coeherente** es una función $\zeta: \mathbb{R} \longrightarrow \mathbb{R}$, 
que satisface la siguientes propiedades:

1. **Homogenidad positiva**, para cualquier $a > 0$
\begin{equation}
\zeta( a X ) = a \zeta( X )
\end{equation}

2. **Invarianza ante las traslaciones**, para cualquier $a > 0$
\begin{equation}
\zeta( \alpha X + a ) = \zeta( \alpha X ) + a
\end{equation}

3. **Monotonicidad**, Si $X \leq Y$
\begin{equation}
\zeta( X ) \leq \zeta( Y )
\end{equation}

4. **Sub-aditividad**
\begin{equation}
\zeta( X + Y ) \leq \zeta( X ) + \zeta( Y )
\end{equation}
:::

\begin{equation}
VaR_{\alpha}( X ) = F_X^{-1}( \alpha )
\end{equation}

\begin{equation}
TVaR_{\alpha}( X ) = \frac{1}{1-\alpha} \int\limits_{\alpha}^1 VaR_u( X )\ du
\end{equation}

```{r l3c9}
u <- 4
s <- 0.5
n <- 1e4
X <- rlnorm( n, meanlog = u, sdlog = s )
k <- seq( 0, 1, 0.2 ) 
VaRX <- quantile( X, probs = k, names = FALSE )
TVaRX <- sapply( 
  1:length( VaRX ), 
  FUN = function( i ) ifelse( k[ i ] < 1, ( 1 / ( 1 - k[ i ] ) ) * mean( X * ( X > VaRX[ i ] ) ), max( X ) ) )

hist( X, breaks = 100, xlim = c( 0, 1.1 * max( X ) ) )
abline( v = VaRX, col = 'red' )

hist( X, breaks = 100, xlim = c( 0, 1.1 * max( X ) ) )
abline( v = TVaRX, col = 'blue' )
```

```{r l3c10}
plot( k, VaRX, ylim = c( 0, 1e3 ) )
points( k, TVaRX, col = 'red' )
```




