# Tarificación

## Prima

La prima es la cantidad de dinero que un individuo o entidad pagan por una póliza de seguro, la cual
está diseñada para cubrir ciertos riesgos personales o comerciales.

\begin{equation}
P = \frac{S}{n}
\end{equation}

1. Prima neta, o prima pura de riesgo
\begin{equation}
  P = \mathbb{E}[S]
\end{equation}

2. Prima de riesgo con recargo sobre la esperanza
\begin{equation}
  P = (1 + \rho) \mathbb{E}[S]
\end{equation}

3. Prima de riesgo con recargo sobre la varianza
\begin{equation}
  P = \mathbb{E}[S] + \rho \mathbb{V}[S]
\end{equation}

4. Prima de riesgo con recargo sobre la desviación
\begin{equation}
  P = \mathbb{E}[S] + \rho \sqrt{\mathbb{V}[S]}
\end{equation} 

5. Prima de riesgo con principio exponencial para $t > 0$
\begin{equation}
  P = \frac{1}{2} \mathbb{E}\left[e^{tS}\right]
  = \frac{1}{2} M_N\big( \ln M_X( t ) \big)
\end{equation}

6. Prima de percentiles para un valor de confianza $\alpha \in [0,1]$ o prima de valor en riesgo 
$VaR_\alpha$
\begin{equation}
  P = VaR_\alpha( S ) =  F_S^{-1}( \alpha )
\end{equation}

7. Prima de valor en riesgo en la cola (Tail Value at Risk) $TVaR_\alpha$. Es el promedio uniforme
de todos los valores en riesgo $VaR_u$, con $u \geq \alpha$.
\begin{equation}
P = TVaR_\alpha( S ) = \frac{1}{1-\alpha} \int\limits_{\alpha}^1 VaR_u( S )\ du
\end{equation}


$X_i \rightsquigarrow Gamma( \alpha_i, \theta )$, para $i \in \{1,\ldots,n\}$, 
$S \rightsquigarrow Gamma\left( \sum\limits_{i=1}^n \alpha_i \right)$
```{r l5c1}
n <- 1000
a <- runif( n, 5, 10 )
A <- sum( a )
theta <- 4
EX <- a * theta
VX <- a * theta^2
ES <- sum( EX )
VS <- sum( VX )
SDS <- sqrt( VS )

m <- 1e5
S <- rgamma( m, shape = A, scale = theta )

alpha <- 0.95
P <- ES
P <- mean( S )

P_avg <- ( 1 + alpha ) * ES
P_avg <- ( 1 + alpha ) * mean( S )

P_var <- ES + alpha * VS
P_var <- mean( S ) + alpha * var( S )

P_sde <- ES + alpha * SDS
P_sde <- mean( S ) + alpha * sd( S )

VaRS <- qgamma( alpha, shape = A, scale = theta )
P_VaR <- VaRS
P_VaR <- quantile( S, probs = alpha )

P_TVaR <- ( 1 / ( 1 - alpha ) ) * ( A * theta ) * ( 1 - pgamma( VaRS, shape = A + 1, scale = theta ) )
P_TVaR <- ( 1 / ( 1 - alpha ) ) * integrate( f = function( u ) qgamma( u, shape = A, scale = theta ), alpha, 1 )$value
P_TVaR <- mean( sapply( runif( m, alpha, 1 ), FUN = function( k ) qgamma( k, shape = A, scale = theta ) ) )
I <- as.numeric( S > VaRS )
P_TVaR <- mean( S * I ) / mean( I )
```

```{r l5c2}
alph <- 0.01
e <- unlist( lapply( seq( 1, 6, 1 ), FUN = function( n ) seq( 9, 1, -0.2 ) * 10^{-n} ) )
n <- log( 2 / alph ) / e^2
plot( e, n, type = 'l', xlim = c( 0, 0.00001 ) )
dt <- data.table( e, n )
cat( paste( paste0( formatC( e, digits = 10, format = 'f' ), ', ', formatC( n, digits = 30, format = 'f' ) ), collapse = '\n' ) )

d <- n * 8 / 1024^2
```

```{r l5c3}
n <- 1e3
S <- rgamma( n, shape = A, scale = theta )
smin <- qgamma( 0.001, shape = A, scale = theta )
smax <- qgamma( 0.999, shape = A, scale = theta )
s <- seq( smin, smax, length.out = 1000 )
Fns <- ecdf( S )( s )
Fs <- pgamma( s, shape = A, scale = theta )

alph <- 0.02
er <- sqrt( log( 2 / alph ) / ( 2 * n ) )
abs( Fs - Fns ) > er 

plot( s, Fs, type = 'l', ylim = c( -er, 1 + er ) )
points( s, Fns - er, col = 'red', type = 'l' )
points( s, Fns + er, col = 'red', type = 'l' )

hist( pgamma( S, shape = A, scale = theta ), breaks = 5 )
```

<!------------------------------------------------------------------------------------------------->
## Deducibles

El principal objetivo de los deducibles, es el reducir los costos de atención de los reclamos 
usualmente mediante la exclusión de siniestros usualmente numerosos debidos a reclamos pequeños.
En otras ocasiones, los deducibles están diseñados para incentivar al asegurado para evitar 
y prevenir siniestros por cierto monto límite.

1. Prevención de la pérdida - as the compensation is reduced by a deductible the retention of the 
insured is positive; This makes out a good case for avoiding the loss; 

2. Reducción de la pérdida - the fact a deductible puts the policyholder at risk of obtaining 
only partial compensation provides an economic incentive to reduce the extend of the damage; 

3. Evitar pequeñas pérdidas - where administration costs are dominant for small losses, the 
administration costs will often exceed the loss itself, and hence the insurance company would want 
the policyholder to pay it himself; 

4. Reducción de la prima - premium reduction can be an important aspect for the policyholders, 
they may prefer to take a higher deductible to get a lower premium.


```{r l4c1, include = FALSE}
n <- 1e3
l <- 3
dat <- data.table( id = 1:n, k = rpois( n, lambda = l )  )
# dat <- data.table( id = 1:n, k = rbinom( n, 10, 0.3 )  )
# dat <- data.table( id = 1:n, k = rnbinom ( n, 10, 0.3 )  )

datf <- dat[ , list( fk = .N ), by = k ]
setorder( datf, k )
datf[ , fks := shift( fk, n = 1 ) ]
datf[ , gk := k * fk / fks ]
datf <- datf[ !is.na( gk ) ]
plot( datf$k, datf$gk )
```

```{r l4c2, include = FALSE}
dflm <- lm( formula = gk ~ k, data = datf, method = 'qr' )
a <- coef( dflm )[ 2 ]
b <- coef( dflm )[ 1 ]
p0 <- exp( -b )
k <- seq( 1, 100, 1 )
p <- p0 * cumprod( c( 1, a + b / k ) )
sum( p )
k <- seq( 0, 100, 1 )
sum( dpois( k, lambda = l ) )
EN <- sum( k * p )

plot( k, p, ylim = c( 0, 0.3 ) )
points( k, dpois( k, lambda = b ), col = 'red' )

```