<!------------------------------------------------------------------------------------------------->
# Tarificación

Para realizar la tarificación de un producto de seguro, además de estudiar y estimar el 
comportamiento futuro de los reclamos totales $S$, es necesario también tomar en cuenta el capital 
$K$ destinado para hacer frente al riesgo subscrito y los costos generales $G$

<!------------------------------------------------------------------------------------------------->
## Tarificación en grandes términos

La tarificación que conlleva a la selección de la prima $\Pi$ debe tomar en cuenta como se manejan y 
equilibran los activos y pasivos en el negocio asegurador.

**Pasivos**

1. Capitales propios

2. Reservas técnicas

3. Reservas para otros riesgos

4. Deudas o depósitos en dinero recibidos por cesiones

5. Otras deudas por pagar


**Activos**

1. Capital suscrito no desembolsado

2. Activos no materiales

3. Inversiones

4. Parte de reaseguros en reservas técnicas

5. Deudas por cobrar

6. Otros activos

En el proceso de tarificación no es pertinente incluir todos los activos de la empresa, ya que 
muchos de estos no tienen la liquidez necesaria como para ser considerados un tipo de activo 
viable para la tarificación. Tampoco se toma en cuenta el dinero recibido por la cesión de primas
en un ramo en particular, ya que esto constituye un nivel más arriba propio del negocio 
reasegurador.

En términos generales se busca equilibrar el resultado operativo del ramo de negocio $R$ a lo largo 
de la vida del ramo. El resultado $R$ a su vez está dado por la siguiente relación:
$$
R = \Pi + I - S - G - K
$$
donde las variables a considerarse en principio son:

1. $\Pi$ Ingreso por primas

2. $I$ Ingreso por inversiones

3. $S$ Pago de siniestros

4. $G$ Gastos de subscripción

5. $K$ Coste de capital 

En varias ocasiones el ciclo del negocio puede ser corto y no permite considerar un ingreso por
inversiones $I = 0$.
$$
R = \Pi - S - G - K
$$

Sería ideal que a lo largo de la vida del ramo el resultado mantenga $R > 0$, pero al tratarse de 
un negocio que depende de la aleatoriedad de los reclamos, es bastante complicado encontrar un 
costo de capital $K$ y una prima $\Pi$ que siempre asegure ante todo escenario que se mantenga 
la positividad. Ante este riesgo continuo se busca minimizar la probabilidad de ruina $R < 0$ 
a un nivel $\alpha > 0$ adecuado
$$
P( R < 0 ) < \alpha
$$

Muchas de las veces se parte del principio de equilibrio financiero \@ref(sec:equifin), donde 
se busca la igualdad $\E[R] = 0$, la misma implica la siguiente relación:
$$
\begin{eqnarray*}
0 & = & \E[R] \\
0 & = & \E[R\mid R \geq 0]P( R \geq 0 ) + \E[R\mid R < 0]P( R < 0 ) \\
\E[R\mid R \geq 0]P( R \geq 0 ) & = & -\E[R\mid R < 0]P( R < 0 ) \\
\frac{P( R < 0 )}{P( R \geq 0 ) } & = & -\frac{\E[R\mid R \geq 0]}{\E[R\mid R < 0]}
\end{eqnarray*}
$$
en el equilibrio financiero, la proporción de la probabilidad de ruina respecto de la probabilidad
de no estar en ruina es igual a la proporción entre la esperanza condicional del resultado cuando 
no se produce la ruina respecto de la esperanza condicional cuando si se produce la ruina. 

Un modelo puede estar equilibrado financieramente $\E[R] = 0$, pero se desconoce la 
probabilidad de ruina $P( R < 0)$, esta podría ser muy grande. La razón anterior permite estimar
la relevancia de la probabilidad de ruina en un modelo equilibrado, con el uso de las esperanzas
condicionales.

Es usual asumir que la única parte aleatoria de $R$ viene dada por el valor de los reclamos totales,
en razón de esto se tiene:
$$
\E[ R ] = \Pi - \E[S] - G - K
$$

El **coste de capital** $K$ es el dinero que se requiere adicional para estar cubiertos a un nivel 
de solvencia adecuado en caso se presenten mayores variaciones en el valor observado del reclamo 
total $S$ y el esperado $\E[S]$. Para ello se suele utilizar una **medida de riesgo** 
$\zeta$ que permita controlar la probabilidad de ruina $P( R < 0)$ al nivel de $\alpha > 0$, así se 
suele tomar
$$
K = \zeta( S ) - \E[S]
$$
de tal forma que
$$
P( \Pi - S - G - K < 0 ) = P( \Pi - G - \zeta(S) - ( S - \E[S] ) < 0 ) < \alpha.
$$

De la relación anterior se observa que una vez seleccionado el nivel de cobertura $\alpha$ y la 
medida de riesgo $\zeta$, las variables correspondientes a la prima $\Pi$ y a los gastos $G$ quedan 
libres, de ahí resulta un margen que permite seleccionar la prima más óptima para un producto de 
seguro, así como también optimizar los gastos $G$. Este proceso de selección es precisamente lo que 
llamamos **tarificación** (pricing).

<!------------------------------------------------------------------------------------------------->
## Medidas de riesgo

::: {.definition #spv name="Medida de riesgo coherente"}
Una **medida de riesgo coeherente** es una función $\zeta: \R \longrightarrow \R$, 
que satisface la siguientes propiedades:

1. **Homogenidad positiva**, para cualquier $a > 0$
$$
\zeta( a X ) = a \zeta( X )
$$

2. **Invarianza ante las traslaciones**, para cualquier $a > 0$
$$
\zeta( \alpha X + a ) = \zeta( \alpha X ) + a
$$

3. **Monotonicidad**, Si $X \leq Y$
$$
\zeta( X ) \leq \zeta( Y )
$$

4. **Sub-aditividad**
$$
\zeta( X + Y ) \leq \zeta( X ) + \zeta( Y )
$$
:::

En lo que continúa citamos algunas de las medidas de riesgo usualmente utilizadas.

::: {.definition #dVaR name="Valor en riesgo"}
Dada una variable aleatoria a valores reales $X$, el **valor en riesgo** (value at risk) de $X$ al 
nivel de probabilidad $\alpha \in (0,1)$ está dado por
$$
\VaR_{\alpha}( X ) = \inf\left\{ x \in \R \middle| F_X( x ) > \alpha \right\}
$$
:::

::: {.proposition #varinv}
Si la función de distribución acumulada $F_X$ es continua, entonces 
$\VaR_{\alpha}( X ) = F_X^{-1}( \alpha )$.
:::

Por otra parte, $\VaR_{\alpha}$ para cualquier $\alpha$ no es una medida de riesgo sub-aditiva.

::: {.definition #dTVaR name="Valor en riesgo en la cola"}
Dada una variable aleatoria a valores reales $X$, el **valor en riesgo en la colas** 
(tail value at risk) de $X$ al nivel de probabilidad $\alpha \in (0,1)$ está dado por
$$
\TVaR_{\alpha}( X ) = \frac{1}{1-\alpha} \int\limits_{\alpha}^1 \VaR_u( X )\ du
$$
:::

::: {.proposition #TVaRcohe name="Coherencia de la medida TVaR"}
La medida de riesgo $\TVaR_{\alpha}$ es una medida de riesgo coherente si la variable aleatoria
sobre la cual se mide es una variable aleatoria continua.
:::

::: {.definition #dCTE name="Esperanza condicional en la cola"} 
Dada una variable aleatoria a valores reales $X$, la **esperanza condicional en la cola** 
(conditional tail expectation) de $X$ al nivel de probabilidad $\alpha \in (0,1)$ está dado por
$$
\CTE_{\alpha}( X ) = \E\left[ X \middle| X > \VaR_{\alpha}( X ) \right]
$$
:::

::: {.proposition #eqtvarcte}
Si la función de distribución acumulada $F_X$ de la variable aleatoria $X$ es continua, entonces
se tiene la siguiente igualdad
$$
\CTE_{\alpha}( X ) = \TVaR_{\alpha}( X )
$$
:::

::: {.definition #dCVaR name="Valor en riesgo condicionado"}
Dada una variable aleatoria a valores reales $X$, el **valor en riesgo condicionado** 
(conditional value at risk) de $X$ al nivel de probabilidad $\alpha \in (0,1)$ está dado por
$$
\CVaR_{\alpha}( X ) = \E\left[ X - \VaR_{\alpha}( X ) \middle| X > \VaR_{\alpha}( X ) \right]
= \CTE_{\alpha}( X ) - \VaR_{\alpha}( X )
$$
:::

::: {.definition #dES name="Déficit esperado"}
Dada una variable aleatoria a valores reales $X$, el **déficit esperado** (expected shortfall) de 
$X$ al nivel de probabilidad $\alpha \in (0,1)$ está dado por
$$
\ES_{\alpha}( X ) = \E\left[ \max\left( X - \VaR_{\alpha}( X ), 0 \right) \right]
$$
:::

::: {.definition #dEVaR name="Valor en riesgo entrópico"}
Dada una variable aleatoria a valores reales $X$, el **valor en riesgo entrópico** 
(entropic value at risk) de $X$ al nivel de probabilidad $\alpha \in (0,1)$ está dado por
$$
\EVaR_{\alpha}( X ) = \inf\left\{ \frac{1}{t} \ln\left( \frac{M_X( t )}{1 - \alpha} \right) \middle| t > 0 \right\}
$$
:::

::: {.proposition #EVaRcohe name="Coherencia de la medida EVaR"}
La medida de riesgo $\EVaR_{\alpha}$ es una medida de riesgo coherente.
:::

::: {.example #l6ex2}
Podemos considerar el caso particular donde todos los reclamos se suponen independientes e 
idénticamente distribuidos (i.i.d), en este caso con distribución $X_i \rightsquigarrow LN(\mu,\sigma)$
```{r l6c1}
set.seed(94312)
u <- 4
s <- 0.5
n <- 1e4
X <- rlnorm( n, meanlog = u, sdlog = s )
k <- seq( 0, 1, 0.2 ) 
VaRX <- quantile( X, probs = k, names = FALSE )
TVaRX <- sapply( 
  1:length( VaRX ), 
  FUN = function( i ) ifelse( k[ i ] < 1, ( 1 / ( 1 - k[ i ] ) ) * mean( X * ( X > VaRX[ i ] ) ), max( X ) ) )
```

```{r l6c2}
plot( k, VaRX, ylim = c( 0, 1e3 ) )
points( k, TVaRX, col = 'red' )
```
:::

<!------------------------------------------------------------------------------------------------->
## Prima
La prima es la cantidad de dinero que un individuo o entidad pagan por una póliza de seguro, la cual
está diseñada para cubrir ciertos riesgos personales o comerciales.

La determinación de las primas por parte del asegurador hace uso de la mutualización del riesgo y
diversificación, para así poder asumir la transferencia del riesgo por parte de sus asegurados. Así
por tanto, es deseable que cualquier método que se utilice para la estimación de primas, se 
satisfaga, algunas propiedades importantes.

Sin consideramos dos riesgos a cubrir $S_1$ y $S_2$, entonces la función que estima $\rho$ las primas 
sería aconsejable satisfaga las siguientes propiedades.

1. Si se decide cobrir por compleo dos riesgos $S_1$ y $S_2$ en un mismo producto, el valor de la 
prima deberá ser menor o igual al valor que se resultaría de cubrir cada uno de los riesgos con 
productos separados.
$$
\rho( S_1 + S_2 ) \leq \rho( S_1 ) + \rho( S_2 )
$$

2. El asumir mayor riesgo debe tener como consecuencia el aumento de la prima
$$
\rho( S_1 ) \leq \rho( S_1 + S_2 )
$$
Esta propiedad implica que al configurar un producto de seguro con mejor cobertura, se espera 
una prima de mayor costo.

3. Si el riesgo a cubrir está limitado, es decir $P( S \leq M ) = 1$, para un valor $M > 0$, 
entonces jamás la prima será superior a $M$
$$
\rho( S ) \leq M
$$
Esto se traduce a que ningún asegurado estará interesado en adquirir una póliza para cubrir un 
riesgo por encima del valor total asegurado.


Es así que hay algunos principios para la estimación de primas, aquí citamos algunos de los más 
conocidos:

1. Prima neta, o prima pura de riesgo
$$
  \rho( S ) = \E[S] \approx \overline{S}
$$

2. Prima de riesgo con recargo sobre la esperanza matemática
$$
  P = \rho( S ) = (1 + \rho) \E[S] \approx (1 + \rho) \overline{S}
$$

3. Prima de riesgo con recargo sobre la varianza
$$
  P = \rho( S ) = \E[S] + \rho \V[S] 
  \approx \overline{S} + \rho \sigma_S^2
$$

4. Prima de riesgo con recargo sobre la desviación
$$
  P = \rho( S ) = \E[S] + \rho \sqrt{\V[S]}
  \approx \overline{S} + \rho \sigma_S
$$ 

5. Prima de riesgo con principio exponencial para $t > 0$
$$
  P = \rho( S )
  = \frac{1}{2} \E\left[\exp(tS)\right]
  = \frac{1}{2} M_N\big( \ln M_X( t ) \big)
  \approx \frac{1}{m} \sum\limits_{i=1}^m \exp\left(t S_i\right)
$$

6. Prima de percentiles para un valor de confianza $\alpha \in [0,1]$ o prima de valor en riesgo 
$VaR_\alpha$
$$
  P = \rho( S ) = \VaR_\alpha( S ) =  F_S^{-1}( \alpha )
$$

7. Prima de valor en riesgo en la cola (Tail Value at Risk) $TVaR_\alpha$. Es el promedio uniforme
de todos los valores en riesgo $VaR_u$, con $u \geq \alpha$.
$$
P = \rho( S ) = \TVaR_\alpha( S ) = \frac{1}{1-\alpha} \int\limits_{\alpha}^1 \VaR_u( S )\ du
$$

::: {.example #l6ex2}
Consideremos el caso donde todos los siniestros son igualmente distribuidos e independientes (i.i.d) 
$X_i \rightsquigarrow Gamma( \alpha_i, \theta )$, para $i \in \{1,\ldots,n\}$, el número de 
unidades aseguradas está dado por $n \in \N$. Utilizaremos el modelo individual para
la agregación de los reclamos y obtener el reclamo total $S = \sum\limits_{i=1}^n X_i$.

Como todas las variables $X_i$ siguen una ley $Gamma( \alpha_i, \theta )$, sabemos que la 
familia $Gamma$ es cerrada por adición, es decir, a suma de variables aleatorias con ley $Gamma$
también sigue una ley $Gamma$. En este caso en particular para el reclamo total tenemos que 
$S \rightsquigarrow Gamma\left( \sum\limits_{i=1}^n \alpha_i, \theta \right)$.

Es de notar que para cada $i\in \{1,\ldots,n\}$, la variable aleatoria $X_i$ correspondiente al
$i$-ésimo reclamo tiene como parámetro un diferente factor $\alpha_i$, pero el mismo factor 
$\theta$. 

Ya que cada $X_i \rightsquigarrow Gamma( \alpha_i, \theta )$, podemos calcular de forma determinista
las experanzas de $\E[X_i]$, para cada $i \in \{1,\ldots,n\}$ y de igual forma podemos 
calcular la esperanza del reclamo total $\E[S] = \sum\limits_{i=1}^n \E[X_i]$. 
Además como asumimos independencia entre los $X_i$, la varianza de $S$ también puede ser calculada
fácilmente como $\V[S] = \sum\limits_{i=1}^n \V[X_i]$.

También estamos en la capacidad de simular la variable $S$ utilizando un algoritmo de aleatorio, 
para así aproximar los cálculos de sus momentos y otros estadísticos. Primeramente definamos los 
parámetros.
```{r l6c3}
# número de unidades aseguradas
n <- 1000

# parámetros para cada X_i
a <- runif( n, 5, 10 )

# parámetro theta, común a todas las X_i
theta <- 4

# parámetro para S
A <- sum( a )
```

```{r l6c4}
EX <- a * theta
VX <- a * theta^2
ES <- sum( EX )
VS <- sum( VX )
SDS <- sqrt( VS )
```

La variable aleatoria del reclamo total $S$ la podemos simular tomando una muestra i.i.d de tamaño $m$, 
i.e. $S_1,\ldots,S_m$ de la distribución $Gamma\left( \sum\limits_{i=1}^n \alpha_i, \theta \right)$.
```{r l6c5}
m <- 1e5
S <- rgamma( m, shape = A, scale = theta )
``` 

Prima pura:
```{r l6c6}
P <- ES
P <- mean( S )

alpha <- 0.95
P_avg <- ( 1 + alpha ) * ES
P_avg <- ( 1 + alpha ) * mean( S )

P_var <- ES + alpha * VS
P_var <- mean( S ) + alpha * var( S )

P_sde <- ES + alpha * SDS
P_sde <- mean( S ) + alpha * sd( S )

VaRS <- qgamma( alpha, shape = A, scale = theta )
P_VaR <- VaRS
P_VaR <- quantile( S, probs = alpha )

P_TVaR <- ( 1 / ( 1 - alpha ) ) * ( A * theta ) * ( 1 - pgamma( VaRS, shape = A + 1, scale = theta ) )
P_TVaR <- ( 1 / ( 1 - alpha ) ) * integrate( f = function( u ) qgamma( u, shape = A, scale = theta ), alpha, 1 )$value
P_TVaR <- mean( sapply( runif( m, alpha, 1 ), FUN = function( k ) qgamma( k, shape = A, scale = theta ) ) )
I <- as.numeric( S > VaRS )
P_TVaR <- mean( S * I ) / mean( I )
```

```{r l6c7}
n <- 1e3
S <- rgamma( n, shape = A, scale = theta )
smin <- qgamma( 0.001, shape = A, scale = theta )
smax <- qgamma( 0.999, shape = A, scale = theta )
s <- seq( smin, smax, length.out = 1000 )
Fns <- ecdf( S )( s )
Fs <- pgamma( s, shape = A, scale = theta )

alph <- 0.02
er <- sqrt( log( 2 / alph ) / ( 2 * n ) )
mean( abs( Fs - Fns ) > er )

plot( s, Fs, type = 'l', ylim = c( -er, 1 + er ) )
points( s, Fns - er, col = 'red', type = 'l' )
points( s, Fns + er, col = 'red', type = 'l' )

hist( pgamma( S, shape = A, scale = theta ), breaks = 5 )
```
:::

<!------------------------------------------------------------------------------------------------->
## Segmentación

En muchas ocasiones es necesario tener en cuenta algunas características asociadas al riesgo 
de asegurado, de tal forma que la prima sea lo más eficiente y adecuado según el riesgo cubierto y
las características del mismo. La idea de segmentar la población es obtener grupos homogéneos 
con riesgos similares.

<!------------------------------------------------------------------------------------------------->
## Deducibles

El principal objetivo de los deducibles, es el reducir los costos de atención de los reclamos 
usualmente mediante la exclusión de siniestros usualmente numerosos debidos a reclamos pequeños.
En otras ocasiones, los deducibles están diseñados para incentivar al asegurado para evitar 
y prevenir siniestros por cierto monto límite.

1. Prevención de la pérdida - as the compensation is reduced by a deductible the retention of the 
insured is positive; This makes out a good case for avoiding the loss; 

2. Reducción de la pérdida - the fact a deductible puts the policyholder at risk of obtaining 
only partial compensation provides an economic incentive to reduce the extend of the damage; 

3. Evitar pequeñas pérdidas - where administration costs are dominant for small losses, the 
administration costs will often exceed the loss itself, and hence the insurance company would want 
the policyholder to pay it himself; 

4. Reducción de la prima - premium reduction can be an important aspect for the policyholders, 
they may prefer to take a higher deductible to get a lower premium.


```{r l6c8}
n <- 1e5
l <- 3
dat <- data.table( id = 1:n, k = rpois( n, lambda = l )  )
datf <- dat[ , list( fk = .N ), by = k ]
setorder( datf, k )
datf[ , fks := shift( fk, n = 1 ) ]
datf[ , gk := k * fk / fks ]
datf <- datf[ !is.na( gk ) ]
plot( datf$k, datf$gk )
```

```{r l6c9}
dflm <- lm( formula = gk ~ k, data = datf, method = 'qr' )
a <- coef( dflm )[ 2 ]
b <- coef( dflm )[ 1 ]
p0 <- exp( -b )
k <- seq( 1, 100, 1 )
p <- p0 * cumprod( c( 1, a + b / k ) )
sum( p )
k <- seq( 0, 100, 1 )
sum( dpois( k, lambda = l ) )
EN <- sum( k * p )
```

```{r l6c10}
D <- function( x, d ) return( max( x - d, 0 ) )
d <- 100
u <- 6
s <- 0.3
n <- 1e3
X <- rlnorm( n, meanlog = u, sdlog = s )
DX <- sapply( X, FUN = D, d )
x <- seq( 0, 1e3, length.out = 500 )
FXe <- ecdf( X )
FDXe <- ecdf( DX )
Fx <- sapply( x, FUN = function( x ) FXe( x ) )
FDx <- sapply( x, FUN = function( x ) FDXe( x ) )
plot( x, Fx, type = 's' )
points( x, FDx, type = 's', col = 'blue' )
```

```{r l6c11}
D <- function( x, M ) return( min( x, M ) )
M <- 600
u <- 6
s <- 0.3
n <- 1e4
X <- rlnorm( n, meanlog = u, sdlog = s )
DX <- sapply( X, FUN = D, M )
x <- seq( 0, 1e3, length.out = 500 )
FXe <- ecdf( X )
FDXe <- ecdf( DX )
Fx <- sapply( x, FUN = function( x ) FXe( x ) )
FDx <- sapply( x, FUN = function( x ) FDXe( x ) )
plot( x, Fx, type = 's' )
points( x, FDx, type = 's', col = 'blue' )
```


```{r l6end, echo = FALSE}
rm( list = ls()[ ls() != 'def.chunk.hook' ] )
```
