# Consideraciones preliminares

## Consideraciones de probabilidades
### Probabilidad discreta
Una variable aleatoria $K: \Omega \longrightarrow D$ que parte del espacio muestral $\Omega$ y toma 
valores en un conjunto discreto $D = \left\{k_i \in \mathbb{R} | i \in \mathbb{N} \right\}$, sigue 
una probabilidad discreta dada por las probabilidades $p_i \in [0,1]$ , $i \in \mathbb{N}$, si
\begin{equation}
P\left( K = k_i \right) = p_i,\qquad \forall i \in \mathbb{N}
\end{equation}
Además se cumple la **condición de normalización** que es muy importante.
\begin{equation}
\sum\limits_{i = 0}^{\infty} p_i = 1
\end{equation}
las probabilidades *¡Nunca son negativas!* y *!Suman siempre 1!*.

También se puede tener el caso particular donde los valores que puede tomar la variable aleatoria 
$K$ son discretos y también finitos, es decir el conjunto $D = \{k_0,\ldots,k_n\}$ es finito, en 
tal caso el número de probabilidades $\{p_1,\ldots,p_n\}$ también es finito.

### Esperanza matemática
Considerando una variable aleatoria discreta $K$, así como la hemos definido, su **esperanza 
matemática** está dada por:
\begin{equation}
\mathbb{E}[ K ] 
= \sum\limits_{i=0}^{\infty} k_i P\left( K = k_i \right)
= \sum\limits_{i=0}^{\infty} k_i p_i
\end{equation}

Así mismo su **varianza** es la dada por:
\begin{equation}
\mathbb{V}[ K ] 
= \mathbb{E}\left[ \left( K - \mathbb{E}[ K ] \right)^2 \right]
= \sum\limits_{i=0}^{\infty} \left( k_i  - \mathbb{E}[ K ] \right)^2 p_i
= \mathbb{E}\left[ K^2 \right] - \mathbb{E}\left[ K \right]^2
\end{equation}

## Consideraciones demográficas
En el transcurso de este curso, siempre utilizaremos el tiempo $t$ como una variable discreta, 
salvo se especifique lo contrario, los mismo haremos para la variable $x$ que representa la edad.

El **número de individuos de la población** será representaremos por una función dependiente del 
tiempo, usualmente notado por $t$ y la edad, usualmente nota por $x$, es decir, 
$l: \mathbb{R} \times \mathbb{R} \longrightarrow \mathbb{R}_+$ así, $l(t,x)$ es el número de 
individuos en la población en el tiempo $t$ que tiene edad $x$.

La función anterior puede ser agregada de diferentes formas. La forma usual de agregación se da 
para obtener la población total en un tiempo dado, esta es la siguiente función que solo 
depende del tiempo $t$:
\begin{equation}
l( t ) = \sum\limits_{x=0}^{\omega} l( t, x )
\end{equation}
donde $\omega$ es la edad máxima considerada.

La **probabilidad de supervivencia dinámica**, es la probabilidad que un individuo con edad $x$ en 
el tiempo $s$ sobreviva hasta el tiempo $t \geq s$ y está dada por:
\begin{equation}
p( s, t, x ) = \frac{l(t,x+t-s)}{l(s,x)}
\end{equation}
cuando $s = 0$, se puede simplificar la notación, utilizando $p( t, x ) = p( 0, t, x )$

Así mismo la población puede ser dividida en diferentes grupos, en particular nos interesamos a
dividir la población entre:

1. **activos** personas que tienen edad y capacidad para mantener una actividad económica
y se encuentran trabajando, $l^a: \mathbb{R} \times \mathbb{R} \longrightarrow \mathbb{R}_+$

2. **retirados** son personas que han cesado pero que alguna vez en el pasado mantuvieron una 
actividad económica, usualmente tienen edades superiores a la que presentas los activos o cesantes,
 $l^r: \mathbb{R} \times \mathbb{R} \longrightarrow \mathbb{R}_+$,
 
3. **cesantes** personas que están en edad y capacidad para mantener una actividad económica pero que 
no se encuentran trabajando y no están retirados, 
$l^c: \mathbb{R} \times \mathbb{R} \longrightarrow \mathbb{R}_+$

4. **jubilados** son personas retiradas que perciben una renta **pensión** como consecuencia de su 
actividad económica en el pasado, $l^j: \mathbb{R} \times \mathbb{R} \longrightarrow \mathbb{R}_+$

4. **retirados sin jubilación** son personas retiradas que no perciben una renta como consecuencia 
de su actividad económica en el pasado, $l^s: \mathbb{R} \times \mathbb{R} \longrightarrow \mathbb{R}_+$

5. **dependientes** personas que no tienen edad o capacidad para mantener una actividad económica
y que no están retirados, $l^d: \mathbb{R} \times \mathbb{R} \longrightarrow \mathbb{R}_+$.

Se mantienen las siguientes relaciones para todo tiempo $t$ y edad $x$. La población total es suma
de todas las clases anteriores entre activos, cesantes, retirados y dependientes.
\begin{equation}
l( t, x ) = l^a( t, x ) + l^c( t, x ) + l^r( t, x ) + l^d( t, x )
\end{equation}

La clase de los retirados está compuesta por los jubilados y los retirados sin jubilación.
\begin{equation}
l( t, x ) = l^a( t, x ) + l^c( t, x ) + l^j( t, x ) + l^s( t, x ) + l^d( t, x )
\end{equation}

Ya en la práctica para los intereses de los planes de previsión social es importante delimitar 
la población objetivo, población total y sus respectivos activos, jubilados y dependientes.

La **masa salarial** es la que resulta de sumar todos los salarios de la población activa. Así,
para cada individuo activo $k$, con edad $x$ consideramos su salario $S_k( t )$ en el tiempo $t$,
esto nos da la **masa salarial por grupo de edad**.
\begin{equation}
S( t, x ) = \sum\limits_{k=1}^{l^a(t,x)} S_k( t )
\end{equation}
Y la **masa salarial** en el tiempo $t$ resulta de sumar para todas las edades
\begin{equation}
S( t ) = \sum\limits_{x=0}^{\omega} S( t, x ) 
= \sum\limits_{x=0}^{\omega} \sum\limits_{k=1}^{l^a(t,x)} S_k( t )
\end{equation}

El **salario promedio** en un tiempo dado $t$ y para la edad $x$, está dado por:
\begin{equation}
\overline{S}( t, x ) 
= \frac{S(t,x)}{l^a(t,x)} 
= \frac{1}{l^a(t,x)} \sum\limits_{k=1}^{l^a(t,x)} S_k( t )
\end{equation}

Si el salario promedio es estimado adecuadamente, se puede trabajar con este valor en vez de 
los salarios individuales, ya que para la masa salarial:
\begin{equation}
S( t, x ) 
= \sum\limits_{k=1}^{l^a(t,x)} S_k( t ) 
= \overline{S}( t, x ) l^a( t, x )
\end{equation}

También se puede hablar de un salario promedio independiente de la edad $x$
\begin{equation}
\overline{S}(t) = \frac{S(t)}{l^a(t)}
= \frac{1}{l^a(t)} \sum\limits_{x=0}^{\omega} S( t, x )
= \frac{1}{l^a(t)} \sum\limits_{x=0}^{\omega} \sum\limits_{k=1}^{l^a(t,x)} S_k( t )
\end{equation}
con $l^a(t) = \sum\limits_{x=0}^{\omega} l^a( t, x )$.

Esta idea puede ser extendida a otros flujos financieros que dependen del número de personas 
en un determinado grupo demográfico. Es así que se puede hablar de **pensiones promedio**
$\overline{P}(t)$ en el tiempo $t$, o **pensiones promedio** $\overline{P}(t,x)$ en el tiempo $t$ 
para las personas con edad $x$.

### Coeficiente de retirados
\begin{equation}
CR( t ) = \frac{l^r( t )}{l^a( t )}
\end{equation}

### Coeficiente de jubilación
\begin{equation}
CJ( t ) = \frac{l^j( t )}{l^a( t )}
\end{equation}

### Coeficiente de dependientes
\begin{equation}
CD( t ) = \frac{l^r( t ) + l^c( t ) + l^d( t )}{l^a( t )}
\end{equation}

### Coeficiente de dependientes reducido
\begin{equation}
CDR( t ) = \frac{l^j( t ) + l^d( t )}{l^a( t )}
\end{equation}

### Tasa de desempleo
\begin{equation}
TD( t ) = \frac{l^c( t )}{l^a( t ) + l^c( t )}
\end{equation}

### Tasa de remplazo
\begin{equation}
TR( t ) = \frac{\overline{P}( t )}{\overline{S}(t)}
\end{equation}

## Consideraciones financieras
Antes de desarrollar el contenido propio del curso, debemos tener en cuenta algunas consideraciones
financieras como las siguientes:

### Función de actualización o descuento
La **función de actualización** de flujos $v: \mathbb{R} \times \mathbb{R} \longrightarrow [0,1]$, al
evaluar en $s, t \in \mathbb{R}, s\leq t, v(s,t)$, diremos que actualizamos los flujos que se 
producen en el tiempo $t$, valorados desde el tiempo $s$. Además la función de actualización tiene
las siguientes propiedades:
  
1. Si $s = t, v(s,t) = 1$,
  
2. Si $s \leq t, v(s,t) \leq 1$,
  
3. Si $r \leq s \leq t, v( r, s ) v( s, t ) = v( r, t )$.

El caso más particular y sencillo se presenta cuando la función de actualización es generada
por una tasa constante $i \in [0,1]$, es decir, $v(s,t) = ( 1 + i )^{t-s}$.

La **función de capitalización**, es la función $u: \mathbb{R} \times \mathbb{R} \longrightarrow [0,1]$,
tal que $u( s, t ) v( s, t ) = 1$.

### Flujos financieros
Un flujo financiero discreto $c$ es una serie de valores reales $c(t_1), c(t_2), \cdots, c(t_n)$ 
que se producen en un número discreto de tiempos $t_0 < t_1 < \cdots < t_n$. 

El **valor presente** de estos flujos, en un tiempo $t \leq t_0$, se lo puede calcular utilizando 
precisamente la función de actualización $v$
\begin{equation}
VP_t( c ) = \sum\limits_{k = 1}^n v( t, t_k )  c( t_k )
\end{equation}
cuando $t=0$, se suele solo expresar $VP( c ) = VP_0( c )$.

### Flujos financieros probables
Un flujo financiero discreto $c$ es una serie de valores reales $c(t_1), c(t_2), \cdots, c(t_n)$ 
que se producen en un número discreto de tiempos $t_0 < t_1 < \cdots < t_n$. 

El **valor actuarial presente** de estos flujos, en un tiempo $t \leq t_0$, se lo puede calcular 
utilizando precisamente la función de actualización $v$
\begin{equation}
VAP_t( c ) = \mathbb{E}\left[ \sum\limits_{k = 1}^n v( t, t_k )  c( t_k ) \right]
= \sum\limits_{k = 1}^n v( t, t_k ) \mathbb{E}\left[ c( t_k ) \right]
\end{equation}
cuando $t=0$, se suele solo expresar $VAP( c ) = VAP_0( c )$.

Si cada $c(t_k)$ es una variable aleatoria discreta
\begin{equation}
VAP_t( c ) = \sum\limits_{k = 1}^n v( t, t_k ) \mathbb{E}\left[ c( t_k ) \right]
= \sum\limits_{k = 1}^n \sum\limits_{i=1}^{\infty} v( t, t_k ) c_i( t_k ) p_i( t_k )
\end{equation}

### Equilibrio financiero
Se dice que un flujo financiero $c(t_1), c(t_2), \cdots, c(t_n)$ como el anterior, está en 
**equilibrio financiero** si:
\begin{equation}
VP_0( c ) = \sum\limits_{k=0}^{n} v( 0, t_k ) c( t_k ) =  0
\end{equation}

El equilibrio financiero se mantiene en el tiempo, basta observar que para cualquier instante 
$t \geq 0$
\begin{eqnarray*}
0 & = & u( 0, t ) VP_0( c ) \\
& = & u( 0, t ) \sum\limits_{k=0}^{n} v( 0, t_k ) c( t_k ) \\
& = & \sum\limits_{t_k \leq t} u( 0, t ) v( 0, t_k ) c( t_k ) 
+ \sum\limits_{t_k > t} u( 0, t ) v( 0, t_k ) c( t_k ) \\
& = & \sum\limits_{t_k \leq t} u( 0, t_k ) u( t_k, t ) v( 0, t_k ) c( t_k ) 
+ \sum\limits_{t_k > t} u( 0, t ) v( 0, t ) v( t, t_k ) c( t_k ) \\
& = & \sum\limits_{t_k \leq t} u( t_k, t ) c( t_k ) 
+ \sum\limits_{t_k > t} v( t, t_k ) c( t_k ) \\
\end{eqnarray*}

Esto implica que el valor actualizado a cualquier instante $t$ de un flujo financiero $c$ que 
está en equilibrio en un inicio, se mantiene también en equilibrio; siempre y cuando se preserve
los flujos y tasas de actualización. A pesar de ser un resultado evidente, en la izquierda tenemos 
los  flujos capitalizados hasta el tiempo $t$ y en la derecha tenemos los flujos actualizados al 
tiempo $t$. La expresión de la izquierda se conoce como la parte **retrospectiva** y la expresión de 
la derecha como la parte **prospectiva**.

En condiciones de equilibrio financiero la parte retrospectiva se igual con menos la parte 
prospectiva.
\begin{equation}
\sum\limits_{t_k \leq t} u( t_k, t ) c( t_k ) = 
-\sum\limits_{t_k > t} v( t, t_k ) c( t_k )
\end{equation}
algunas veces se considera la parte prospectiva con el signo menos.

## Consideraciones de programación en R
En el transcurso del presente curso utilizaremos algunos paquetes de R, acá la lista de carga de los
mismos
```{r l2c1, include = FALSE}
options( width = 120 )

knitr::opts_chunk$set(size = 'footnotesize', dpi = 100, warning = FALSE, echo = TRUE, class.source = "numberLines lineAnchors")
def.chunk.hook  <- knitr::knit_hooks$get("chunk")
knitr::knit_hooks$set(chunk = function(x, options) {
  x <- def.chunk.hook(x, options)
  ifelse( options$size != "normalsize", paste0("\n \\", options$size,"\n\n", x, "\n\n \\normalsize"), x)
})

local({
  hook_output <- knitr::knit_hooks$get('output')
  knitr::knit_hooks$set(output = function(x, options) {
    if (!is.null(options$max.height)) options$attr.output <- c(
      options$attr.output,
      sprintf('style="max-height: %s;"', options$max.height)
    )
    hook_output(x, options)
  })
})
```

```{r l2c2, warning = FALSE}
library( data.table )
library( ggplot2 )
library( googledrive )
library( kableExtra )
library( knitr )
library( latex2exp )
library( lubridate )
library( openxlsx )
library( readxl )
library( rmarkdown )
library( shiny )
library( wesanderson )

options( scipen = 9999 )
options( stringsAsFactors = FALSE )
```

Para definir una variable utilizamos el operador de asignación `<-`, también se puede utilizar `=`.

Un vector se define con la función de concatenación `c`
```{r l2c3}
x <- c( 1, 2, 3 )
print( x )
```

Un función se define con la sentencia `function`
```{r l2c4}
f <- function( t ) {
  return( t^2 )
}
```

Si buscamos aplicar una función sobre un vector, podemos utilizar `sapply`
```{r l2c5}
y <- sapply( x, FUN = f )
print( y )
```

Para muchas tareas que están relacionadas con el manejo de datos, podemos utilizar las 
funcionalidades del paquete de R, `data.table`. Para trabajar con fechas recomendamos utilizar
el paquete `lubridate`.
